ACORDAO-COMPLETO-2439161

ACÓRDÃO 3153/2020 ATA 45/2020 - PLENÁRIO

VISTOS, relatados e discutidos estes autos de relatório de auditoria apartado do TC-Processo 003.502/2016-3, da relatoria do Ministro José Múcio Monteiro, relativo a auditoria realizada na Petróleo Brasileiro S.A. (Petrobras) , em cumprimento ao Acórdão 1839/2018-TCU-Plenário que determinou a constituição deste processo apartado e a oitiva de diversos órgãos públicos acerca das vulnerabilidades na governança da União sobre a Petrobras apontadas no Relatório de Fiscalização 508/2015;
ACORDAM os Ministros do Tribunal de Contas da União, reunidos em Sessão Plenária, ante as razões expostas pelo Relator, em: 
9.1. com fundamento no art. 250, inciso III, do Regimento Interno do TCU, recomendar:
9.1.1. à Casa Civil da Presidência da República que avalie e estabeleça mecanismo para aferição da validade dos parâmetros do art. 173 da Constituição Federal;
9.1.2. ao Ministério da Economia que avalie e aprimore a política de propriedade das participações acionárias da União, de modo a abranger as justificativas gerais para a posse de empresas estatais pelo Estado, seu papel na governança das empresas estatais, respectivas funções e responsabilidades das instâncias de governo envolvidas na sua implementação, nos termos da Justificativa da Propriedade Estatal entabulada na edição de 2015 das Diretrizes da OCDE sobre Governança Corporativa de Empresas Estatais;
9.1.3. à Casa Civil da Presidência da República, ao Ministério da Economia e ao Ministério de Minas e Energia que se articulem no sentido de estabelecer uma agenda transversal para discussão dos aspectos apontados nesta fiscalização, em especial, acerca da necessidade de se estabelecerem instrumentos adequados para a orientação das empresas estatais brasileiras no sentido da perseguição do interesse público que justificou sua criação, nos termos do art. 238 da Lei 6.404/1976, de forma a promover transparência e segurança jurídica na relação do Estado com suas estatais;
9.1.4. à Casa Civil da Presidência da República, ao Ministério da Economia e à Petrobras que tomem providências para dar devida transparência e fácil acesso ao escrutínio social do rito expresso no art. 22, inciso II, do Decreto 8.945/2016, e na Resolução-CGPAR 24/2018, apontando, em especial, o nome indicado, o órgão responsável pela indicação, a justificativa e os critérios para a escolha ou veto, nos termos do art. 17 da Lei 13.303/2016 e art. 28 do Decreto 8.945/2016;
9.2. encaminhar cópia do presente relatório, voto e acórdão:
9.2.1. à Comissão de Fiscalização Financeira e Controle da Câmara dos Deputados e à Comissão de Transparência Governança, Fiscalização e Controle do Senado Federal  para que, no âmbito de suas respectivas atribuições, tomem ciência dos riscos elencados nesta fiscalização e avaliem a oportunidade e conveniência de aprimoramento da legislação vigente, de modo a delimitar o interesse público a ser perseguido pelas estatais brasileiras;
9.2.2. à Divisão de Organizações Econômicas do Ministério das Relações Exteriores, recomendando considerar os riscos elencados nesta fiscalização no âmbito dos esforços do Grupo de Trabalho Interministerial-GTI da OCDE para o governo brasileiro;
9.2.3. à Secretaria Especial de Desestatização e Desinvestimento do Ministério da Economia e à Subchefia de Ação Governamental da Casa Civil da Presidência da República, para que considerem os riscos elencados nesta fiscalização no âmbito de seus esforços para adequar a governança da estatais brasileiras aos padrões da OCDE;
9.2.4. ao Congresso Nacional, ao Ministério de Minas e Energia, ao Conselho Nacional de Política Energética, à Casa Civil da Presidência da República e ao Ministério da Economia para que, no âmbito de suas respectivas atribuições, tomem ciência dos riscos elencados na fiscalização e avaliem a oportunidade e conveniência de tomar medidas cabíveis para mitigá-los;
9.3. arquivar os presentes autos por cumprimento de objeto, com fulcro no inciso V do art. 169 do RITCU.

Auditoria acerca das vulnerabilidades na governança da União sobre a Petrobras.

Casa Civil da Presidência da República; Ministério da Fazenda (extinta); Ministério de Minas e Energia; Ministério do Planejamento, Desenvolvimento e Gestão (extinta).

3. Interessados/Responsáveis:
3.1. Interessado: Petróleo Brasileiro S.A. (33.000.167/0001-01).

13.1. Ministros presentes: José Mucio Monteiro (Presidente), Walton Alencar Rodrigues, Benjamin Zymler, Augusto Nardes, Aroldo Cedraz, Raimundo Carreiro (Relator), Ana Arraes, Bruno Dantas e Vital do Rêgo.
13.2. Ministros-Substitutos presentes: Augusto Sherman Cavalcanti, Marcos Bemquerer Costa, André Luís de Carvalho e Weder de Oliveira.

RAIMUNDO CARREIRO

Reproduzo, abaixo, o inteiro teor da instrução lavrada no âmbito da SeinfraPetróleo, com a qual se manifestaram de acordo os seus dirigentes (peças 66-68) :
INTRODUÇÃO
Cuida a presente instrução de análise das oitivas do Ministério de Minas e Energia - MME, do Conselho Nacional de Política Energética - CNPE, da Casa Civil da Presidência da República - CC e dos então chamados Ministério do Planejamento, Desenvolvimento e Gestão - MPDG e Ministério da Fazenda - MF, atualmente agrupados no Ministério da Economia - ME, acerca das vulnerabilidades na governança da União sobre a Petrobras apontadas no Relatório de Fiscalização 508/2015 (peça 21) , conforme determinado no Acórdão 1839/2018-TCU-Plenário, de relatoria do Exmo. Ministro José Múcio Monteiro (peça 24) .
HISTÓRICO
No cumprimento de sua missão constitucional, a fiscalização de empresas estatais tem sido objeto crescente da atuação do TCU. Nesse sentido, destaca-se o ciclo de fiscalizações realizadas na Petrobras, a partir de 2008, para avaliar a implantação dos quatro empreendimentos concebidos para ampliação da capacidade de refino brasileira: a Refinaria do Nordeste - Rnest, o Complexo Petroquímico do Rio de Janeiro - Comperj e as refinarias Premium I e II.
Nessas fiscalizações foram avaliadas não apenas a regularidade dos atos e contratos relativos às obras daqueles empreendimentos, mas também a gestão da sua implementação, a cargo da Diretoria Executiva da estatal, assim como o papel de seu Conselho de Administração no tocante ao atingimento da meta corporativa de ampliação da capacidade de refino.
Como resultado, identificou-se o descumprimento de deveres fiduciários dos administradores da empresa, tanto no âmbito da Diretoria Executiva, quanto do Conselho de Administração da Petrobras, em uma série continuada de condutas comissivas e omissivas relacionadas aos processos decisório e fiscalizatório da implantação daquelas plantas de refino. Tais irregularidades se caracterizaram por um conjunto de decisões desprovidas das cautelas exigidas nos regramentos internos, além da omissão nos deveres de vigiar a gestão da implantação daqueles empreendimentos e investigar os sinais de alerta que se apresentavam. 
Antes de perquirir a responsabilização subjetiva dos conselheiros da Petrobras por suas condutas como administradores da companhia, a fiscalização do TCU buscou avaliar se o Estado havia traçado direcionamento à empresa na persecução de objetivos públicos. Nesse processo, identificaram-se três vulnerabilidades na governança da União sobre a Petrobras, que podem ter aberto flanco para conflitos de interesse e interferências inapropriadas do controlador na gestão da empresa.
Em síntese, essas vulnerabilidades indicam certo distanciamento entre o modelo de governança adotado pela União sobre a Petrobras e as diretrizes entabuladas pela Organização para Cooperação e Desenvolvimento Econômico - OCDE, pelo Instituto Brasileiro de Governança Corporativa - IBGC e pelo Referencial de Governança Corporativa do TCU - RBG, logo, podem ser fonte de risco para que irregularidades como as descritas na fiscalização voltem a acontecer, podendo trazer mais prejuízos ao país.
Diante dessas vulnerabilidades no sistema de governança da União sobre a Petrobras, anotou a fiscalização do TCU que a estatal pode acabar se tornando instrumento de políticas desvinculadas de seu objeto social, sujeitando-se a interesses de governo, e não de Estado.
O aprimoramento da governança estatal se mostra oportuno, uma vez que estão na pauta da agenda nacional diversos temas de elevada repercussão ligados à indústria do petróleo, tais como as negociações da revisão do contrato de cessão onerosa, o leilão dos excedentes da cessão onerosa, os questionamentos sobre a política de preços de combustíveis da Petrobras e a intenção divulgada pela estatal de desinvestir suas infraestruturas de refino, logística de combustíveis e transporte de gás natural. Sobre esses temas incide relevante risco de controle não apenas pelos elevados montantes envolvidos, mas também por se situarem em ambiente caracterizado pelas mesmas vulnerabilidades de governança apontadas na fiscalização do TCU.
Além de oportuno, o debate sobre tais vulnerabilidades de governança se mostra relevante, não apenas pela necessidade de aprimoramento da Administração Pública, mas também em função do desejo do governo brasileiro de tornar o país membro da OCDE.
De tal modo, enquanto a análise de eventual responsabilização dos conselheiros de administração da Petrobras pelas irregularidades apontadas segue no TC Processo 003.502/2016-3, este apartado foi criado com o intuito de se ampliar a percepção acerca da governança da União sobre suas estatais, assim revisitando o entendimento sobre o papel das empresas estatais de capital aberto na Administração Pública.
EXAME TÉCNICO
Nos termos do Acórdão 1839/2018-TCU-Plenário (peça 24) , de relatoria do Exmo. Ministro José Múcio Monteiro, foi determinada a oitiva do MME, do CNPE, do MPDG, do MF e da CC para que se manifestassem, se assim desejassem, acerca das vulnerabilidades na governança da União em relação à Petrobras apontadas no Relatório de Fiscalização 508/2015 (peça 21) , considerando, conforme o caso, os pontos a seguir:
indefinição de direcionamento do Estado à Petrobras que delimite de forma clara os objetivos de interesse público a serem perseguidos pela companhia, nos termos do art. 238 da Lei 6.404/1976, à época dos fatos relatados;
falhas no exercício da função de propriedade da União em relação às participações acionárias na Petrobras, com atuação dispersa e desprovida de accountability, em desacordo com as melhores práticas de governança, à época dos fatos relatados;
falta de critérios objetivos, transparência, rastreabilidade, segregação de funções e balanceamento de poder nas indicações da União para membros do Conselho de Administração da Petrobras, à época dos fatos relatados;
inobservância do princípio da independência na escolha, indicação e eleição dos membros do Conselho de Administração da Petrobras, à época dos fatos relatados; e
providências adotadas ou a adotar no sentido de corrigir as vulnerabilidades indicadas nos itens anteriores, sem se furtar de indicar as medidas de avaliação, controle e acompanhamento dos resultados da Petrobras (tanto os resultados empresariais quanto os de interesse público) e de aprimoramento do rito de indicação de membros ao Conselho de Administração da Petrobras, de forma a dar transparência ao processo e a garantir o respeito ao princípio da independência, para que fique clara a origem e motivação dos nomes a serem indicados.
O presente exame técnico será dividido em sete subitens. No primeiro, serão retomadas as três vulnerabilidades apontadas na fiscalização. Em seguida, apresentar-se-á um compêndio das manifestações encaminhadas por cada um dos cinco jurisdicionados (MME, CNPE, MPDG, MF e CC) , seguido da respectiva análise. Para maior aprofundamento no tema em apreciação, os aspectos trazidos no relatório da fiscalização e nas manifestações dos jurisdicionados serão confrontados a novos elementos coligidos aos presentes autos. Ao final, segue-se a conclusão do presente exame.  
Vulnerabilidades de governança da União sobre estatais
O resultado dos exames realizados na fiscalização do TCU indicou três importantes vulnerabilidades no sistema de governança da União sobre a Petrobras: (i) ausência de direcionamento estratégico da União para o interesse público a ser perseguido pela Petrobras; (ii) ausência de uma política de propriedade das participações societárias da União; e, (iii)  fragilidades no rito de indicação de membros do Conselho de Administração, com inobservância dos princípios da independência e segregação de funções.
É o que se passa a apresentar. 
Falta de direcionamento estratégico por parte do Estado que delimitasse de forma clara e objetiva os objetivos de interesse público que deveriam ser perseguidos pela estatal
Preliminarmente, expôs o relatório da fiscalização que a existência de interesse público relevante delimitado por lei é premissa legal para a constituição de uma empresa como sociedade de economia mista. Ademais, o art. 238 da Lei das S/A (Lei 6.404/1976) franqueia ao controlador (União) o direito de orientar as atividades da companhia de modo a atender a esse interesse público que justificou sua criação.
Além disso, de acordo com as melhores práticas de governança, o Estado deve definir explicitamente e dar a devida transparência aos objetivos e às metas de interesse público a serem perseguidos por suas empresas. Deve indicar as políticas públicas a que esses objetivos e metas se vinculam, bem como os indicadores que deverão ser utilizados para medir o alcance desses objetivos de interesse público, explicitando quem são os responsáveis pela sua implementação, medição e acompanhamento, com vistas a prover direcionamento estratégico e viabilizar o accountability. Deve ainda haver um procedimento sistematizado para a ampla divulgação de relatórios resultantes do acompanhamento das metas relacionadas ao atingimento de objetivos de interesse público pela estatal.
Em busca de como a União teria encaminhado direcionamento ou traçado política pública relacionada à ampliação da capacidade de refino brasileira para a Petrobras, a equipe de auditoria buscou esclarecimentos e informações junto à própria estatal, ao seu ministério supervisor (MME) , ao CNPE e à Comissão Interministerial de Governança Corporativa e de Administração de Participações Societárias da União (CGPAR) , coordenada pelo então MPDG.
Nenhuma orientação, meta, objetivo ou política pública que incumbisse a Petrobras foi identificada por meio de documento comprobatório oficial. Tampouco nos Estatutos Sociais da Petrobras, nos Formulários de Referência, Relatórios de Administração ou em outros de seus instrumentos institucionais de governança foi possível identificar direcionamento dado à empresa pelo Estado no sentido de atender a algum interesse coletivo. Nem mesmo a primeira versão da Carta Anual de Políticas Públicas e de Governança Corporativa da Petrobras, publicada em atendimento ao artigo 8º, incisos I e VIII, da Lei 13.303/2016, procurou indicar ações da companhia voltadas para perseguição de interesse público específico.
O relatório da fiscalização ainda destacou que o interesse público a ser perseguido pela Petrobras nem mesmo restaria delimitado de forma clara na lei. A Lei do Petróleo revogou a lei de criação da Petrobras (Lei 2.004/1953) , quebrando o monopólio da União na exploração da indústria do petróleo no Brasil e atrelando diversos objetivos de interesse público à política energética a ser empreendida pelo Estado (art. 1º da Lei 9.478/1997) .
Se depreende dessa lei que tais objetivos incumbem não somente à Petrobras, mas também ao MME, à ANP, ao CNPE e à Presidência da República. Ou seja, em relação à Petrobras a lei definiu um vasto campo de atuação por meio de seu objeto social (art. 61 da Lei 9.478/1997) , sem, porém, indicar objetivamente a qual interesse público a sua existência como estatal se vincula. 
Assim, concluiu a fiscalização que os pressupostos elencados nas melhores práticas de governança não foram atendidos, resultando em dificuldades de avaliação dos benefícios socioeconômicos produzidos pela empresa estatal. Tal característica limita a identificação de quais ações, entre aquelas tomadas pela estatal, perseguem interesse público e quais perseguem lucro.
Em suma, apontou o relatório da fiscalização que a carência de diretrizes tangíveis permite que interesses secundários sejam almejados sob a tutela de interesses públicos, tornando a Petrobras instrumento potencial de políticas desvinculadas de seu objeto social. Essa fragilidade impõe riscos de que a companhia seja utilizada como instrumento de política de governo, não de Estado.
Falta de política de propriedade em relação às participações acionárias da União na Petrobras, cujos direitos foram exercidos de forma dispersa e desprovida de accountability
Um segundo aspecto apontado na fiscalização do TCU se relacionou à inexistência de uma política de propriedade das participações acionárias da União na Petrobras. Nesse aspecto, o Estado não é visto como formulador de políticas públicas, mas em seu papel de investidor, no qual deve zelar pela valorização do patrimônio público. Mesmo que a Petrobras exista como estatal para atendimento de interesse público, não são todas as atividades da empresa que devem se voltar para seu o atendimento.
Simplificadamente, quando a sociedade de economia mista não está perseguindo o interesse coletivo que justifica a sua existência, ela precisa dar lucro e se valorizar, pois além de a União dividir a sua propriedade com outros sócios privados, a parcela desse lucro que retorna ao Estado, em última instância, serve para financiar o bem-estar social. Desse modo, as participações acionárias nas sociedades de economia mista, por se constituírem como ativos comerciais de alta materialidade no patrimônio do Estado, deveriam ser objeto de uma gestão profissional e independente.
De acordo com as melhores práticas de governança, a função de propriedade deve ser exercida pelo Estado com base em uma política de propriedade e participações que justifique e defina os propósitos do Estado como acionista. Ademais, deve haver clara identificação da responsabilidade pelo exercício dos direitos de propriedade na estrutura da Administração Pública, evitando-se a dispersão do exercício desses direitos, de modo a propiciar o accountability da governança e da gestão das participações acionárias nas estatais. A gestão das participações acionárias deve visar a harmonia entre a busca pelo atingimento do interesse público que justifica a existência de uma empresa como estatal e os objetivos empresariais que a caracteriza, principalmente quando se tratar de uma sociedade de capital misto, preservando os direitos dos demais acionistas, nos termos das leis societárias vigentes.
O exercício da função de propriedade se dá por meio do voto em assembleia, da indicação de administradores, da definição de padrões de governança, além do estabelecimento de indicadores e monitoramento do desempenho de suas estatais. No caso em tela, observou-se que a função de propriedade do Estado sobre a Petrobras não foi exercida com aderência aos princípios descritos nos referenciais.
Numa primeira abordagem, verificou-se que não há segregação clara entre as funções do Estado como proprietário e como formulador e demandante de políticas públicas. Com vistas a mitigar o risco de conflito de interesses entre esses dois papéis, é de bom alvitre que essas funções sejam exercidas por órgãos distintos. O que se constatou foi que o órgão formulador de políticas públicas (MME) tem o poder de indicar a maioria dos membros do Conselho de Administração da Petrobras, o que impõe riscos de que, nas decisões do colegiado, seus interesses prevaleçam em desequilíbrio aos interesses empresariais.
Ademais, constatou-se que o exercício da função de propriedade pela União não se deu de maneira centralizada, mas de modo disperso, por intermédio de diferentes órgãos do Executivo Federal, de forma simultânea e descoordenada, não tendo sido avaliada a agregação de valor que a estatal deveria produzir para o Estado brasileiro. Em alguma medida, tanto o MME, quanto o MF, o MDPG e a CC desempenham algum papel no exercício da função de propriedade da União sobre a Petrobras, não havendo uma liderança clara de nenhum deles no papel de coordenador.
O exercício de propriedade difuso traz prejuízos à transparência, ao direcionamento estratégico e, especialmente, ao accountability. Uma vez que não existiam objetivos de gestão a serem perseguidos por quem geria as participações acionárias da União na Petrobras, nem a delimitação das respectivas responsabilidades, restou prejudicada a prestação de contas em relação aos resultados que deveriam ter sido atingidos com a gestão desses ativos comerciais.  
Em síntese, as participações acionárias da União não foram vistas nem tratadas como riqueza pública a ser gerida e bem cuidada. O resultado dessa falta de visão por parte do Estado foi se sujeitar a ter o valor de mercado da empresa por ele controlada oscilando entre R$ 500 bilhões em 2008, e R$ 73 bilhões em 2016, além de ter ficado alguns anos sem receber dividendos em função dos sucessivos resultados patrimoniais negativos, impactados em grande parte pelo reconhecimento de perdas efetivas e prováveis (impairment) nos ativos de refino da Rnest, Comperj e refinarias Premium.
Fragilidades no rito de indicação para membros do conselho (falta de critérios objetivos, transparência, rastreabilidade, segregação de funções e balanceamento de poder nas indicações da União para membros do Conselho de Administração da Petrobras) 
As vulnerabilidades descritas nos itens precedentes deram azo a um ambiente no qual a perseguição do interesse público e o exercício de propriedade se confundiam com a atribuição de indicar membros ao Conselho de Administração da Petrobras. 
No que concerne à indicação de conselheiros, a atuação do Estado em relação ao processo de seleção, indicação, eleição e orientação de membros dos conselhos de administração das sociedades de economia mista deve se pautar nas melhores práticas de governança (transparência, segregação de funções, accountability) , de modo a garantir e preservar a independência desses administradores no exercício de suas atribuições nas estatais.
Realizados os exames de auditoria, constatou-se que, no período de 2006 a 2015, o processo de seleção e indicação dos membros do Conselho de Administração da Petrobras pela União não era adequado para manutenção de um colegiado independente.
Além da excessiva concentração de conselheiros indicados pelo MME, que ilustra a falta de separação entre quem formula a política pública e quem tem a responsabilidade por apontar os membros do conselho, foram identificadas situações críticas de conflitos de competências, a exemplo de pessoas indicadas exercendo, concomitantemente, as funções de conselheiro da Petrobras e a titularidade de ministério no Poder Executivo. Essa mistura de atribuições afrontou princípios fundamentais da governança corporativa: o da segregação de funções e o da independência.
Ademais, a falta de critérios objetivos, transparência, rastreabilidade, segregação de funções e balanceamento de poder no rito de indicação de conselheiros são empecilhos para o accountability dessas indicações no âmbito da União. Para ilustrar, não foi possível identificar a origem dos nomes indicados no âmbito dos ministérios para exercerem a função de conselheiros na estatal, em desprestígio à transparência e a uma adequada prestação de contas (accountability) .
Resumidas as vulnerabilidades na governança da União sobre a Petrobras, apontadas na fiscalização do TCU, passa-se à apreciação das manifestações do MME e do CNPE. 
Manifestação do Ministério de Minas e Energia e do Conselho Nacional de Política Energética
Tanto o MME quanto o CNPE apresentaram, tempestivamente, suas respostas à oitiva determinada no item 9.3.3 do Acórdão 1839/2018-TCU-Plenário, por meio, respectivamente, do Ofício nº 331/2018/SE-MME (peça 39) e do Ofício nº 3/2018/CNPE-MME (peça 38) .
De exórdio, o CNPE anotou que encaminhou os esclarecimentos solicitados com o intuito de "colaborar com as determinações e recomendações dessa Egrégia Corte de Contas", muito embora consignou entendimento de os questionamentos enviados não estarem inseridos nas competências do Conselho atribuídas na Lei 9.478/1997 e no Decreto 3.520/2000 (peça 38, p. 3) .
À exceção dessa ressalva, o conteúdo das manifestações do MME e do CNPE se mostra idêntico, razão pela qual serão doravante apresentadas conjuntamente.
Argumentos apresentados
Sobre a inexistência de direcionamento do Estado à Petrobras que delimite de forma clara os objetivos de interesse público a serem perseguidos pela companhia, assim como sobre as falhas no exercício da função de propriedade sobre a estatal, conforme itens 9.3.3.1 e 9.3.3.2 do Acórdão 1839/2018-TCU-Plenário, o MME e o CNPE destacaram a reconhecida maturidade na gestão empresarial da Petrobras como razão dos resultados que a empresa alcançou ao longo de sua trajetória.
Acrescentaram que a definição do curso dos negócios da Petrobras sempre teria tido como norteadores o interesse público e as políticas de governo, estando as ações da estatal sempre inseridas em grandes programas governamentais, como os Planos Plurianuais - PPA e o Programa de Aceleração do Crescimento - PAC. Essas ações teriam sido pautadas nas perspectivas de resultados econômicos, patrimoniais e de cumprimento de objetivos setoriais e acompanhadas pelo MME, MF e MPDG.
Anotaram o MME e o CNPE que as ações delineadas pela Petrobras seriam materializadas em seu planejamento estratégico, planos de negócios e outros instrumentos de gestão corporativa que são concebidos nas instâncias técnicas da empresa como subsídio às instâncias decisórias, como a Diretoria Executiva, o Conselho de Administração e a Assembleia Geral. Tais atos de gestão seriam acompanhados por sistemas corporativos, pela auditoria interna da empresa, por auditoria independente e pelos órgãos de Controle Interno e Externo.
Sob esses pontos elencados no Acórdão 1839/2018-TCU-Plenário o MME informou que se limitaria ao exercício de suas competências, no que se refere ao exercício da supervisão da Petrobras.
Acerca da falta de critérios objetivos, transparência, rastreabilidade, segregação de funções e balanceamento de poder nas indicações da União para membros do Conselho de Administração da Petrobras e inobservância do princípio da independência na escolha, indicação e eleição dos membros do colegiado, à época dos fatos relatados, assim como indicação de eventuais providências adotadas no sentido de corrigir as vulnerabilidades apontadas, ao sabor dos itens 9.3.3.3, 9.3.3.4 e 9.3.3.5 do Acórdão 1839/2018-TCU-Plenário, o MME e o CNPE consignaram que a indicação de conselheiros de administração sempre teria se situado no âmbito do governo, de acordo com rito há muito vigente, contemplando a consideração de nomes de profissionais de competência reconhecida no meio empresarial ou na administração pública.
À época dos fatos descritos na fiscalização os procedimentos vigentes envolveriam o encaminhamento do nome do profissional indicado para a CC, de acordo com o Decreto 757/1993, para anuência ou rejeição do Presidente da República. Em seguida, caberia à Petrobras comunicar o nome dos indicados aprovados, 30 dias antes da Assembleia Geral, quando então seria realizada a eleição dos membros do colegiado, na qual o voto da União se daria por intermédio do MF.
Quanto às providências adotadas para correção de vulnerabilidades indicadas, o MME e o CNPE apontam para a Lei 13.303/2016 e para o Decreto 8.945/2016, que estabeleceriam novos e importantes requisitos para serem cumpridos por profissionais indicados para conselhos fiscais, de administração e diretoria executiva de estatais. O MPDG, por meio da Secretaria de Coordenação e Governança das Empresas Estatais - SEST, teria padronizado formulários com levantamento de informações criterioso acerca de indicados para os conselhos e diretoria das estatais.
Além disso, teriam sido criados Comitês de Governança e Indicação em todas as empresas públicas, inclusive a Petrobras, para a validação das informações prestadas, bem como das possíveis vedações legais e infralegais previstas.
Desta forma, entendem o MME e o CNPE que restaria garantido o princípio de independência dos nomes a serem indicados para importantes funções da administração superior das empresas estatais e sociedades de economia mista vinculadas ao MME.
Análise
Sobre a falta de direcionamento do Estado que delimitasse de forma clara os objetivos de interesse públicos que deveriam ser perseguidos pela Petrobras e sobre o exercício disperso da função de propriedade da União, os argumentos trazidos pelo MME e pelo CNPE confirmam as vulnerabilidades apontadas no relatório da fiscalização, pouco contribuindo para o engrandecimento do debate proposto. As manifestações apresentadas não trazem evidências que sustentem a afirmação de que a definição do curso dos negócios da Petrobras "sempre teve como norteadores o interesse nacional e as políticas de Governo". Até porque, a questão sobre qual seria o interesse nacional relativo à existência da Petrobras como empresa estatal perfaz o cerne da discussão proposta no presente processo apartado.
Ao afirmar que as ações delineadas pela Petrobras seriam materializadas em seu planejamento estratégico, planos de negócios e outros instrumentos de gestão corporativa concebidos nas instâncias técnicas da empresa como subsídio às instâncias decisórias, como a Diretoria Executiva, o Conselho de Administração e a Assembleia Geral, o MME reforça o exposto na fiscalização de que a definição de qual a extensão do interesse público a ser perseguido nas ações constantes do planejamento da Petrobras cabe exclusivamente à interpretação de seus técnicos e administradores, logo, sem o exercício da função de propriedade pelo Estado e sujeita à subjetividade e interesses variados.  
Adiante com a argumentação apresentada, tem-se que a fragilidade apontada na fiscalização do TCU se referiu à governança da União sobre a Petrobras, portanto externa à estatal. De tal forma que a "reconhecida maturidade em termos de gestão empresarial" da Petrobras, destacada pelo MME e pelo CNPE, em nada se relaciona à vulnerabilidade apontada. Igual falta de correlação se percebe no argumento de que os atos de gestão da estatal são acompanhados por sistemas corporativos, pela auditoria interna da empresa, por auditoria independente e pelos órgãos de Controle Interno e Externo.
Tampouco se sustenta a assertiva de que os negócios da Petrobras estariam norteados pelo interesse público e políticas de governo pelo fato de estarem inseridos no PPA e no PAC. Conforme respondeu o próprio MME à equipe de auditoria, durante a fiscalização, as diretrizes, objetivos e metas de caráter setorial constantes desses programas não vinculam qualquer agente de mercado, nem mesmo a Petrobras (peça 21, p. 43) .
A vulnerabilidade apontada na fiscalização do TCU ganha substância a partir da constatação de que dois dos principais órgãos responsáveis pela política energética nacional entendem que o direcionamento do Estado à Petrobras, que delimite de forma clara os objetivos de interesse público a serem perseguidos pela companhia, não faz parte de seu rol de competências e atribuições. 
Sob os pontos elencados no Acórdão 1839/2018-TCU-Plenário, o MME informou que se limita ao exercício de suas competências, no que se refere ao exercício da supervisão da Petrobras. Entretanto, a relegação do planejamento à Petrobras, conforme indicado pelo ministério, se mostra aquém do que revela o recente Decreto 9.675/2019, que, entre outras disposições, elenca em seu Anexo I, os assuntos de competências do MME, entre os quais as diretrizes para planejamento dos setores de minas e energia (art. 1º, inciso IV) . 
Nessa mesma direção, em que pese o art. 2º da Lei 9.478/1997 atribuir ao CNPE a proposição de políticas nacionais e medidas específicas relacionadas a promoção do aproveitamento nacional de recursos energéticos (inciso I) , a segurança do suprimento regional de insumos energéticos (inciso II) , ao estabelecimento de diretrizes para programas energéticos específicos (inciso IV) e a definição da estratégia e da política de desenvolvimento econômico e tecnológico da indústria de petróleo (inciso IX) , o CNPE anotou que os questionamentos do TCU não estariam inseridos em suas competências. 
Tal entendimento do CNPE sobre suas atribuições se revela ainda mais incoerente em face da publicação da Resolução-CNPE 9/2019, que estabeleceu diretrizes para a promoção da livre concorrência na atividade de refino no país. O conteúdo da resolução se mostra como uma clara forma de direcionamento do Estado à Petrobras, justificada pelo próprio CNPE por objetivos de interesse público a serem perseguidos pela estatal, listados no art. 1º, incisos I, III, V, IX e XI da Lei 9.478/1997, logo em estreita correlação com a vulnerabilidade descrita na fiscalização do TCU (peça 54) . 
Com relação à falta de critérios objetivos, transparência, rastreabilidade, segregação de funções e balanceamento de poder nas indicações da União para membros do Conselho de Administração da Petrobras, a inobservância do princípio da independência na escolha, indicação e eleição dos membros do colegiado e providências eventualmente adotadas ou a adotar no sentido de corrigir as vulnerabilidades apontadas, o MME e o CNPE se resumiram a indicar aquelas adotadas no sentido de cumprir os requisitos estabelecidos pela Lei 13.303/1976, as quais, de fato, reduzem sensivelmente os riscos apontados na fiscalização do TCU, conforme será analisado adiante.
Manifestação do Ministério do Planejamento, Desenvolvimento e Gestão
O então chamado MPDG apresentou sua resposta à oitiva determinada no item 9.3.2 do Acórdão 1839/2018-TCU-Plenário, tempestivamente, por meio do Ofício nº 87221/2018-MP (peça 40) , contendo nota técnica emitida pela SEST, daquele ministério.
Argumentos apresentados
O MPDG consignou em sua manifestação que não dispõe das informações requisitadas pela Corte de Contas, conforme excerto a seguir:
Dessa forma, manifestamos pela indisponibilidade das informações requisitadas pelo Tribunal de Contas da União no tocante as letras a) , b) e c) do item 1 do referido expediente. No entanto, considerando as competências da SEST/MP constantes no Anexo I, artigos 40 e seguintes do Decreto 9.035, de 20 de abril de 2017, destacamos as providências adotadas objetivando corrigir eventuais vulnerabilidades existentes na Governança Corporativa (peça 40, p. 7) .
Nesse sentido, o MPDG destacou que os fatos decorrentes da fiscalização realizada na Petrobras ocorreram em momento anterior à Lei 13.303/2016. Salientou que essa lei ingressou no ordenamento jurídico regulamentando o artigo 173, §10 da Constituição Federal de 1988, trazendo significantes alterações no estatuto jurídico das sociedades de economia mista ao fixar ferramentas de governança corporativa, mecanismos de controle da atividade empresarial (gestão de riscos) , transparência na gestão e novas regras de licitações e contratos. Além do mais, aquela lei criou um efetivo sistema de controle interno para as estatais, que deve ser formado por órgãos e unidades com autonomia e independência, como o conselho fiscal, o comitê de auditoria estatutário e a auditoria interna, trazendo responsabilidades aos membros dos conselhos de administração.
Quanto às providências adotadas no sentido de corrigir as vulnerabilidades apontadas no relatório de auditoria, o MPDG elencou àquelas tomadas pela Petrobras para se adequar às novas regras de governança determinadas na Lei das Estatais, todas internalizadas em seu estatuto social, tais como: 
adesão ao segmento de governança Nível 2 da B3 (Bolsa de Valores de São Paulo) , estabelecendo, dentre outras coisas, o percentual mínimo de 40% de membros independentes no Conselho de Administração (mais amplo que os 25% da Lei das Estatais) e o free float mínimo de 25%;
obrigação da União ressarcir a Petrobras quando a companhia for orientada a atender o interesse público em condições diferentes das de mercado;
disposição expressa de que as regras de governança da Petrobras se aplicam às subsidiárias integrais e controladas e, na medida do possível, às coligadas;
implementação de rodízio dos membros do Conselho de Administração, de modo a permitir a constante renovação do órgão,  excluídos do rodízio o Presidente do Conselho, os eleitos pelos minoritários ordinaristas e preferencialistas e pelos empregados;
seleção, por empresa especializada, em lista tríplice, dos membros independentes do Conselho de Administração a serem indicados pela União;
criação de seis comitês de assessoramento do Conselho de Administração (Estratégico; Financeiro; de Auditoria; de Segurança; Meio Ambiente e Saúde; Indicação, Remuneração e Sucessão; e, de Minoritários) ;
criação da Diretoria Executiva de Governança e Conformidade, com atribuições de coordenar a gestão de conformidade e de controles internos, acompanhar os desdobramentos dos canais de denúncia e orientar a aplicação de normas de governança corporativa; e,
criação de sete Comitês Técnicos Estatutários de assessoramento da Diretoria Executiva.
Análise
Sobre as falhas no exercício disperso da função de propriedade da União, a falta de critérios objetivos, transparência, rastreabilidade, segregação de funções e balanceamento de poder nas indicações da União para membros do Conselho de Administração da Petrobras e a inobservância do princípio da independência na escolha, indicação e eleição dos membros do Conselho de Administração da Petrobras, à época dos fatos, o MPDG consignou que não dispõe de informações relacionadas, o que somente confirma a vulnerabilidade apontada na fiscalização do TCU.
Todavia, no que tange as providências eventualmente adotadas ou a adotar no sentido de corrigir as vulnerabilidades apontadas pelo TCU, a SEST/MPDG indicou aquelas tomadas no sentido de cumprir os requisitos estabelecidos pela Lei 13.303/2016. 
Reconhece-se que a adesão ao segmento de governança Nível 2 da B3, a implementação de rodízio dos membros do conselho de administração, a seleção por empresa especializada, a adoção de lista tríplice para candidatos a membro independente do conselho de administração a serem indicados pela União, a criação de comitês de remuneração e sucessão para assessoramento ao conselho de administração, de fato, são medidas tendentes a reduzir os riscos apontados na fiscalização do TCU.
Manifestação da Casa Civil da Presidência da República
A Casa Civil da Presidência da República - CC apresentou sua resposta à oitiva determinada no item 9.2 do Acórdão 1839/2018-TCU-Plenário, tempestivamente, por meio do Ofício nº 1480/2018/SE/CC-PR (peça 42) , contendo nota técnica emitida pela Subchefia para Assuntos Jurídicos da Presidência da República. 
Argumentos apresentados
A CC anotou em sua manifestação que não existem registros sobre as indicações de conselheiros para a Petrobras, no período de 2004 a 2015, conforme excerto a seguir:
No período de 2004 a 2015, objeto da auditoria da corte de contas, constatou-se a inexistência de registros que revelem como era feita a governança em relação as escolhas dos nomes do Conselho de Administração da Companhia. (grifos nossos) (peça 42, p. 6) 
Com relação ao período subsequente, a CC consignou que, a partir de 2016, com a promulgação da Lei 13.303/2016 e do Decreto 8.945/2016, as escolhas dos nomes dos conselheiros da Petrobras foram pautadas em critérios objetivos, amparados na estrita legalidade. Nesse sentido, destacou os arts. 29 e 30 daquela lei, que estabelecem vedações para indicação a conselho de administração, bem como requisitos e vedações para diretoria e conselheiros fiscais. 
Não obstante, a CC acrescentou que o estatuto da companhia e a cartilha da política de indicação de membros dos conselhos, diretoria e titulares da estrutura geral da empresa, também aprovada em 2016, acrescenta requisitos específicos para os ocupantes dos referidos cargos, os quais também devem ser observados quando feita a indicação. São exigências para ocupação dos cargos mencionados critérios como tempo de experiência em liderança de negócio ou área correlata, fluência em idioma estrangeiro, desejável pós-graduação em área fim ou de gestão, o que fortalece a governança na indicação dos membros da estatal.
Em fecho, a CC assentou que, desde 2016, há total independência da Petrobras na indicação e recondução dos membros dos conselhos.
Análise
A alegada indisponibilidade de informações sobre as escolhas de nomes para o Conselho de Administração da Petrobras, de 2004 a 2015, pela CC confirma a vulnerabilidade apontada na fiscalização do TCU, pelo menos à época dos fatos relatados. Se o órgão federal que tem como atribuição legal precípua o assessoramento do Presidente da República na coordenação e integração das ações do governo não dispõe de registro completo sobre os indicados para o conselho de administração da maior empresa estatal brasileira, resta demonstrada a fragilidade do rito de indicação, revelando falta de transparência e prejuízos ao accountability. 
Tal qual as manifestações do MME, CNPE e MPDG, toda argumentação trazida pela CC vai no sentido das providências tomadas para cumprimento dos requisitos estabelecidos pela Lei 13.303/2016, as quais se reconhece que, de fato, são medidas tendentes a reduzir sensivelmente os riscos na indicação de conselheiros, apontados na fiscalização do TCU.
Manifestação do Ministério da Fazenda
O MF apresentou sua resposta à oitiva determinada no item 9.3.1 do Acórdão 1839/2018-TCU-Plenário, tempestivamente, por meio do Ofício SEI nº 605/2018/SE-MF (peça 43) , contendo nota técnica emitida pela Secretaria do Tesouro Nacional - STN. 
Argumentos apresentados
O MF informou que as funções da União enquanto acionista estariam distribuídas em quatro esferas administrativas: o MF, que detém e controla as participações, e manifesta-se, em nome da União, nas assembleias em relação a matérias societárias, com o apoio da Procuradoria-Geral da Fazenda Nacional - PGFN e da SEST, indicando também representante do Tesouro Nacional nos conselhos fiscais das estatais; o MPDG, que se pronuncia por meio da SEST em relação a matérias especializadas; o ministério supervisor, que indica a maioria dos conselheiros de administração e fiscal; e, a CC, que possui a prerrogativa de confirmar as indicações da União.   
Ao tempo que reconheceu a vulnerabilidade apontada na fiscalização do TCU, o MF apontou que a dispersão das funções de propriedade do acionista não decorreria de falha, mas sim do marco legal que rege o tema, o qual definiria o limite de atuação de cada órgão que compõe a Administração Federal Direta. Acrescentou que a criação da CGPAR, em 2007, teria permitido maior harmonização da atuação de tais órgãos em matérias estratégicas relacionadas à governança corporativa.
Outrossim, eventual decisão de centralização das funções de proprietário requereria a elaboração de estudos para avaliação do modelo a ser adotado, inclusive levando em consideração a experiência internacional, além da avaliação de mérito por parte das diversas instâncias envolvidas e a participação do Congresso Nacional, haja vista a necessidade de alteração do marco legal em vigor. 
Quanto às providências adotadas que contribuíram para aprimorar a governança da Petrobras, destacou o MF o notável avanço verificado a partir da Lei 13.303/2016, que estabelece novas regras de governança e dispõe sobre o Estatuto Jurídico de Empresas Estatais. Nesse ponto em específico, o ministério informou que participou ativamente da elaboração do regulamento (Decreto 8.945/2016) e trabalhou junto com a Petrobras no sentido de harmonizar seu estatuto social às novas determinações legais e às melhores práticas de governança corporativa, inclusive a adesão ao segmento de Nível II e a certificação ao Programa Destaque de Governança das Estatais da B3.
Por fim, aduziu o MF que os representantes do Tesouro Nacional em conselhos fiscais, inclusive na Petrobras, seriam indicados com base em processo seletivo estabelecido nos termos da Portaria-STN 267/2016, sendo os critérios de seleção objetivos e mensuráveis, bem como alinhados às recomendações de boas práticas de governança corporativa do IBGC e da CGU. Tais conselheiros seriam submetidos a processo de avaliação de desempenho, com base no plano de trabalho anual. Contariam também com programa de capacitação específico e com ferramentas de trabalho como o Manual do Conselheiro Fiscal, que busca organizar conteúdo mínimo necessário para a boa atuação do conselheiro.
Análise
 Assiste razão ao MF quanto ao argumento de que a dispersão no exercício das funções de propriedade pelo controlador decorre do marco legal que rege o tema no Brasil, assim como ao diagnóstico que eventuais mudanças no modelo vigente não seriam elementares, pois exigiriam a elaboração de estudos prévios para a avaliação e definição da melhor sistemática de atuação, além do pronunciamento por parte de todos os órgãos do Poder Executivo envolvidos no processo e a participação do Congresso Nacional.
De fato, é possível considerar que algumas das vulnerabilidades apontadas na fiscalização do TCU possuem influência na "cultura administrativa" que se desenvolveu a partir do marco legal que rege o tema da governança da União sobre suas estatais. Mormente o Decreto-Lei 200/1967, que estabeleceu a organização da Administração Federal, combinado com a normatização infralegal constante do Decreto 757/1993 (revogado pelo Decreto 8.945/2016, que regulamenta a Lei 13.303/2016) , que dispunha sobre a composição de diretoria e conselhos de estatais. Nesse diploma legal inicial, que completa 52 anos, criado em contexto bastante diferente do que vive hoje a sociedade brasileira, encontram-se as raízes legais para a institucionalidade brasileira de governança de empresas estatais. Apesar de avanços normativos mais recentes, o marco regulatório brasileiro ainda se encontra distante das atuais diretrizes da OCDE.
A institucionalidade de governança de estatais concebida a partir do Decreto-Lei 200/1967 pressupõe concentração de poder sobre as estatais no ministério setorial (art. 19) , a quem se atribui, sob o título de supervisão ministerial, a orientação das empresas estatais, tanto no aspecto da condução de políticas públicas (art. 26, incisos I e II) quanto no aspecto empresarial (art. 26, incisos III e IV) . Essa característica, associada ao poder do ministério supervisor de indicar a maioria dos conselheiros de administração das estatais e os representantes do governo nas respectivas assembleias (art. 26, § único, itens a) e b) ) , revela a essência da personificação da orientação do ministério supervisor à estatal nas figuras dos conselheiros e representantes por ele indicados, assim como a falta de segregação das funções estatais de regulador e proprietário, em contraposição às melhores práticas internacionais. 
Em que pese a legislação posterior (Lei 6.404/1976, Lei 9.478/1997 e Lei 13.303/2016) e a normatização infralegal (Decreto 9.003/2017, Decreto 9.035/2017 e Decreto 8.945/2016) subsequente terem trazido aperfeiçoamentos em algumas práticas de governança, a essência da institucionalidade de governança de estatais pouco se alterou.
Tal qual para os outros órgãos ouvidos nessa oitiva, os demais argumentos trazidos pelo MF vão no sentido das providências tomadas para cumprimento dos requisitos estabelecidos pela Lei 13.303/1976, as quais se reconhece que, de fato, são medidas tendentes a reduzir sensivelmente os riscos na indicação de conselheiros, apontados na fiscalização do TCU.
Analisadas as manifestações determinadas no Acórdão 1839/2018-TCU-Plenário, passe-se à apreciação de novos elementos coligidos aos presentes autos.
Considerações adicionais sobre a governança do Estado brasileiro sobre estatais 
O propósito da criação deste apartado é ampliar entendimento sobre tema relevante e complexo, situado além das práticas corriqueiras de administração, a partir da reflexão acerca do papel das empresas estatais de capital aberto na Administração Pública. Contudo, os argumentos trazidos pelos jurisdicionados não trouxeram contribuições além daquelas relatadas na fiscalização do TCU.
Com vistas a ampliar a visão sobre a matéria, a SeinfraPetróleo promoveu, no dia 2 de maio de 2019, no anfiteatro do Instituto Serzedello Corrêa, em Brasília-DF, um painel de especialistas no qual as vulnerabilidades identificadas na governança da União sobre a Petrobras foram postas em debate por expoentes da sociedade civil organizada e do Governo Federal.
Na ocasião, representantes do Observatório de Estatais da Fundação Getúlio Vargas - FGV, do Instituto Brasileiro de Governança Corporativa - IBGC, da Associação dos Investidores do Mercado de Capitais - AMEC, da Comissão de Valores Mobiliários - CVM, do Instituto de Pesquisa Econômica Aplicada - IPEA, do Ministério de Minas e Energia - MME e da Secretaria de Coordenação e Governança das Empresas Estatais do Ministério da Economia - SEST/ME apresentaram suas visões sobre o tema do evento, identificando as principais ameaças e oportunidades de melhoria, além das melhores práticas relacionadas.
Um compêndio dos principais destaques do evento consta do relatório aposto à peça 55. A íntegra dos dois paneis conduzidos ao longo do dia foram disponibilizados no canal do TCU no YouTube, acessíveis por meio dos links https://youtu.be/dKSDM_z94VM (painel da manhã) e https://youtu.be/hR_sBY6IQgY (painel da tarde) ¿. 
Os palestrantes ressalvaram que as opiniões e conclusões externadas por ocasião do evento são de suas inteiras responsabilidades, não refletindo, necessariamente, o entendimento das entidades que representam (disclosure) . Outrossim, das apresentações e debates levados a efeito no encontro emergiram importantes destaques, os quais não apenas confirmaram a existência das vulnerabilidades na governança da União sobre suas estatais, apontadas na fiscalização do TCU, mas também ampliaram o entendimento sobre a matéria.
De modo a privilegiar a linha argumentativa desenvolvida pelos palestrantes, cumpre também considerar na presente instrução a atualização da publicação "Diretrizes da OCDE sobre Governança Corporativa para Empresas de Controle Estatal (TC 003.502/2016/3, peça 41) , de 2007 - utilizada como critério na auditoria por ser contemporânea aos fatos relatados - pela atualizada edição de 2015 intitulada "Diretrizes da OCDE sobre Governança Corporativa de Empresas Estatais" (peça 56) .
Na edição de 2015 do guia da OCDE, a preocupação com a necessidade de definição restritiva do interesse público a ser perseguido por uma empresa estatal e com o papel do estado como proprietário subsiste, conforme se verifica logo nas três primeiras diretrizes: 
I: JUSTIFICATIVAS DA PROPRIEDADE ESTATAL
O Estado exerce a propriedade das EEs no interesse público em geral. Ele deve avaliar cuidadosamente e divulgar os objetivos que justificam a propriedade estatal e submetê-los a uma crítica permanente.
A. O principal objetivo da propriedade estatal das empresas deve ser maximizar o valor para a sociedade, mediante uma alocação eficiente de recursos.
B. O governo deverá desenvolver uma política de propriedade. Essa política deverá definir, entre outros, as justificativas gerais para a posse pelo Estado, o papel do Estado na governança das EEs, como o Estado implementará sua política de propriedade, e as respectivas funções e responsabilidades das instâncias de governo envolvidas em sua implementação.
C. A política de propriedade estará sujeita a procedimentos adequados de responsabilização política, e será divulgada ao público em geral. O governo revisará periodicamente a sua política de propriedade.
D. O Estado definirá os princípios para a propriedade de EEs individuais e deverá submetê-los a revisões periódicas. Todos os objetivos de políticas públicas a ser alcançados pelas EEs, individualmente ou em grupo, deverão ser claramente endossados e divulgados pelas autoridades competentes. (OCDE, Diretrizes da OCDE sobre Governança Corporativa de Empresas Estatais, Edição 2015, OECD Publishing, Paris, 2015, p. 19) (peça 56, p. 21) (grifos nossos) 
II: O PAPEL DO ESTADO COMO PROPRIETÁRIO
O Estado deve agir como um proprietário informado e ativo, garantindo que a governança das EEs seja conduzida de forma transparente e responsável, com um elevado grau de profissionalismo e efetividade.
A. Os governos devem simplificar e padronizar as formas jurídicas, sob as quais operam as EEs. Suas práticas operacionais devem obedecer às normas corporativas comumente aceitas.
B. O governo deve conceder plena autonomia operacional às EEs, para atingir os seus objetivos definidos, e abster-se de intervir na gestão da EE. Como acionista, o governo deve evitar redefinir os objetivos das EEs de maneira não transparente.
C. O Estado permitirá que os conselhos das EEs exerçam suas responsabilidades e respeitará sua independência.
D. O exercício do direito de propriedade deve estar claramente identificado no âmbito da administração do Estado. O exercício do direito de propriedade deve estar centralizado em uma única entidade proprietária, ou, se isto não for possível, efetuado por um órgão de coordenação. Esta entidade "proprietária" deve ter capacidade e competência para efetivamente cumprir suas funções.
E. A entidade proprietária deverá prestar contas aos órgãos representativos competentes e manter relações claramente definidas com esses órgãos públicos, inclusive com as instituições superiores de auditoria do Estado.
F. O Estado deve atuar como um proprietário informado e ativo e deve exercer seus direitos de propriedade de acordo com a estrutura jurídica de cada empresa. Suas principais responsabilidades incluem:
1. Estar representado nas assembleias gerais e exercer efetivamente o seu direito a voto;
2. Estabelecer processos bem estruturados e transparentes de indicação para os conselhos, baseados em mérito, para as estatais em que tenha controle total ou majoritário, participando ativamente na indicação dos conselhos, e contribuindo para sua diversidade;
3. Definir e acompanhar a execução dos mandatos e objetivos gerais das EEs, inclusive as metas financeiras, objetivos da estrutura de capital e níveis de tolerância a riscos;
4. Criar sistemas de relatoria que permitam que a entidade proprietária acompanhe, audite e avalie regularmente o desempenho da EE, e supervisionar e monitorar sua conformidade com os padrões aplicáveis de governança corporativa;
5. Formular uma política de divulgação para as EEs, que identifique quais informações devem ser divulgadas ao público, os canais adequados de divulgação e os mecanismos para garantir a qualidade da informação;
6. Quando for apropriado e permitido pelo sistema jurídico e pelo nível de titularidade do Estado, manter um diálogo permanente com auditores externos e com os órgãos específicos de controle estatal;
7. Estabelecer uma clara política de remuneração para os conselhos das EEs, que fomente o interesse de médio e longo prazos na empresa, e permita atrair e manter motivados os profissionais qualificados. (OCDE, Diretrizes da OCDE sobre Governança Corporativa de Empresas Estatais, Edição 2015, OECD Publishing, Paris, 2015, p. 20) (peça 56, p. 22) (grifos nossos) 
III: AS EMPRESAS ESTATAIS NO MERCADO
Consistente com a lógica de propriedade estatal, o arcabouço legal e regulatório das EEs deve assegurar um nível de igualdade e concorrência justa no mercado, quando as EEs empreenderem atividades econômicas.
A. Deve haver uma clara separação entre a função de propriedade do Estado e outras funções estatais que possam vir a influenciar as condições de empresas estatais, particularmente com respeito à regulamentação do mercado.
B. Os atores envolvidos e outras partes interessadas (stakeholders) , inclusive os credores e concorrentes, devem ter acesso a uma reparação efetiva, mediante processos legais ou arbitragem imparcial, quando considerarem que seus direitos foram violados.
C. Nos casos em que as EEs combinam atividades econômicas com objetivos de política pública, deverão ser mantidos altos padrões de transparência e divulgação de suas estruturas de custos e receitas, permitindo sua contabilização por áreas de atividade principal.
D. Os custos relacionados aos objetivos de política pública devem ser arcados e divulgados pelo Estado.
E. Como princípio orientador, as EEs que empreendem atividades econômicas não devem estar isentas da aplicação das leis gerais, códigos tributários e regulamentações. As leis e regulamentações não devem discriminar indevidamente as EEs e seus concorrentes de mercado. A forma jurídica das
EEs deve permitir que os credores pressionem por suas reivindicações e deem início a processos de insolvência.
F. As atividades econômicas das EEs devem enfrentar condições de mercado consistentes, com relação ao acesso ao financiamento da dívida e capital próprio.
 (...) 
G. Quando as EEs participarem de licitações públicas, seja como licitante ou licitador, os procedimentos envolvidos devem ser competitivos, não discriminatórios e protegidos por padrões adequados de transparência. (OCDE, Diretrizes da OCDE sobre Governança Corporativa de Empresas Estatais, Edição 2015, OECD Publishing, Paris, 2015, p. 22) (peça 56, p. 24) (grifos nossos) 
Faz-se também oportuno considerar as conclusões da dissertação de mestrado de Jean Paulo Casto e Silva intitulada "Oportunidade de avanço institucional na governança das estatais brasileiras", de 2018, apresentada ao IPEA como parte das exigências do Programa de Pós-Graduação em Políticas Públicas e Desenvolvimento (peça 57) . O estudo realizou análise de aderência da regulação brasileira de empresas estatais às diretrizes da OCDE sobre governança de estatais, edição 2015, portanto de escopo convergente ao da presente ação de controle.   
Conclui o pesquisador sobre a baixa aderência das práticas de governança da União sobre suas estatais às diretrizes da OCDE. Conforme se verifica na Figura 1, adiante, os indicadores relativos aos "Fundamentos da Propriedade", ao "Papel do Estado como Controlador" e às "Estatais no Mercado", correspondem, respectivamente, às vulnerabilidades apontadas na fiscalização do TCU, e apresentam os menores percentuais de aderência às recomendações da OCDE entre sete indicadores avaliados (0%, 42% e 44%, respectivamente) .
Figura 1 - Aderência da regulação brasileira às recomendações da OCDE.
Fonte: (SILVA, Jean Paulo Castro e. Oportunidades de avanço institucional na governança das estatais brasileiras, Brasília/IPEA, 2018, p. 59) (peça 57) 
Com esse pano de fundo, as indigitadas vulnerabilidades de governança apontadas na fiscalização do TCU serão a seguir revisitadas, de forma a também sopesar os principais aspectos destacados no painel de especialistas promovido pela SeinfraPetróleo. 
Falta de direcionamento estratégico por parte do Estado que delimitasse de forma clara e objetiva os objetivos de interesse público que deveriam ser perseguidos pela estatal
O alinhamento da governança brasileira de estatais às diretrizes de OCDE e demais melhores práticas em muito compele à devida interpretação da hipótese de exceção trazida na parte final do art. 238 da Lei 6.404/1976:
Art. 238. A pessoa jurídica que controla a companhia de economia mista tem os deveres e responsabilidades do acionista controlador (artigos 116 e 117) , mas poderá orientar as atividades da companhia de modo a atender ao interesse público que justificou a sua criação. (grifos nossos) 
Para tanto, cumpre delimitar dois conceitos nela inscritos: (i) o interesse público que justificou a criação da estatal e (ii) os instrumentos do governo que devem materializar a orientação dada as estatais. Sobre o conceito de interesse público, este perfaz uma abstração reinante no sistema jurídico brasileiro que nasce da própria legislação vigente.
A subjetividade do conceito de interesse público na legislação brasileira
Conforme anotou o presidente da AMEC, Mauro Rodrigues da Cunha, o art. 238 da Lei das S/A deveria ser interpretado de modo restritivo, não havendo justificativa para persecução de interesse que não aquele inscrito na lei de criação da estatal. Ainda assim, restariam dúvidas, pois as leis de criação teriam sido mal escritas - como a da Petrobras, que foi revogada e as novas leis não estabeleceriam interesse público a ela relacionado de modo claro. Nesse contexto, a Petrobras teria tomado a iniciativa de dizer qual o interesse público a ser por ela perseguido, escolhendo um dos incisos da Lei do Petróleo (peça 55, p. 16) .
De fato, na lei de criação da Petrobras (Lei 2.004/1953) , o objeto social atribuído à estatal era a pesquisa, a lavra, a refinação, o comércio e o transporte do petróleo proveniente de poço ou de xisto - de seus derivados bem como de quaisquer atividades correlatas ou afins. Portanto, fazia sentido, à época do monopólio da Petrobras sobre a exploração de grande parte da cadeia do petróleo, que o objeto social da Petrobras coincidisse com o interesse público que justificou a criação da estatal. Afinal, naquele contexto, a atuação da Petrobras se confundia com a criação da indústria do petróleo no Brasil. O principal interesse público a ser perseguido pela estatal era a provisão de bens e serviços básicos relacionados ao petróleo, falha de mercado acentuada no período que sucedeu à segunda guerra mundial.
De modo análogo, naquele contexto fazia sentido a personificação da orientação do Estado às estatais para perseguição de seus objetivos públicos na pessoa dos conselheiros e representantes indicados pelo ministério supervisor, assim como a concentração das funções de proprietário e regulador num mesmo órgão, conforme apregoa o Decreto-Lei 200/1967.  
Com a promulgação da Lei 9.478/1997 e o fim do monopólio da empresa estatal sobre as atividades mais importantes da cadeia do petróleo, o desenho da política energética nacional mudou completamente. Aquela lei criou a Agência Nacional do Petróleo para regular o mercado que passava a ser aberto, logo, explorado por diversos atores; um conselho para proposição de medidas relacionadas a política energética (CNPE) e estabeleceu dezoito objetivos de interesse público a serem perseguidos. Ao revogar a lei da criação da Petrobras, a Lei do Petróleo manteve seu objeto, mas não determinou qual a atribuição cabível a cada uma das instituições nela estabelecidas (CNPE, ANP e Petrobras) , além do MME, na persecução dos novos objetivos listados.
Uma vez que a lei abriu o mercado de petróleo, não faz mais sentido atribuir exclusivamente à Petrobras, por exemplo, a garantia do abastecimento nacional de derivados de petróleo ou a proteção dos interesses do consumidor - respectivamente indicados como objetivos das políticas nacionais em seu art. 1º, incisos V e III - sem conflito com os objetivos da mesma lei de promover a livre concorrência (inciso IX) e atrair investimentos na produção de energia (inciso X) .
Afinal, esses objetivos podem ser atingidos de modo harmônico também por meio de empresas privadas, produtoras ou importadoras. Assim, vê-se que o atingimento do rol de objetivos listados no art. 1º da Lei 9.478/1997 pressupõe ação coordenada do formulador de políticas públicas (CNPE e MME) , do regulador do mercado (ANP) e da Petrobras, desde que em harmonia com a legislação em vigor, em especial, a Lei das Sociedades Anônimas, promulgada em 1976 para proteção dos investidores do mercado de capitais, e a Lei 12.529/2011, conhecida como a Lei de Defesa da Concorrência.
A história mostra que, em decorrência dessa legislação, pelo menos desde o final dos anos noventa, há grande subjetividade na determinação dos contornos do interesse público a ser perseguido pela Petrobras. Desde a quebra do monopólio da Petrobras na exploração da cadeia do petróleo, se observa um movimento pendular no direcionamento estratégico da estatal. Houve momentos que a empresa priorizou aspectos ligados à sua natureza empresarial (aumento de lucro, redução do endividamento, etc) , enquanto em outros, sua atuação esteve fortemente ligada a temas de interesse difuso como o aumento do investimento no país e a política de preços de derivados de petróleo.
Essa alternância no direcionamento estratégico da Petrobras evidencia não apenas a elasticidade de interpretação que a legislação brasileira permite ao conceito do interesse público a ser perseguido pela estatal, mas também a inexistência de objetivos de longo prazo do Estado relacionados à exploração dessa riqueza do patrimônio nacional. 
Em um mundo globalizado, cercado por pressões geopolíticas, inovações tecnológicas e preocupações ambientais, se mostra natural que os imperativos de segurança nacional e relevantes interesses coletivos afetos à exploração da atividade do petróleo mudem com o tempo, dando ensejo à necessidade de uma nova institucionalidade de governança estatal. Não mais se mostra razoável que o interesse público que justificou a criação da Petrobras se confunda com seu objeto social. 
Esse foi outro aspecto explorado no painel de especialistas da SeinfraPetróleo, quando se enfatizou o caráter temporalmente dinâmico que deveria ser dado aos objetivos que justificam a propriedade estatal e a consequente necessidade de revisão periódica da política de propriedade, tal qual preconizado nas diretrizes da OCDE.  
A falta de revisão periódica do interesse público a ser perseguido por uma estatal
O professor da FGV apontou que a OCDE estabelece que o Estado deveria submeter os objetivos que justificam a propriedade estatal a revisões periódicas, verificando se a propriedade estatal maximiza valor para a sociedade, por meio da alocação eficiente de recursos, otimizando o lucro ajustado ao risco (peça 55, p. 9) . Também para o secretário da SEST, seria preciso haver revisões periódicas da necessidade de empresas estatais, visto que falhas de mercado são temporárias, considerando-se condicionantes políticas, jurídicas, judiciais, sindicais, etc., bem como a dificuldade prática de modelar e realizar essa análise (peça 55, p. 18) . Igual pensamento aduziu o presidente da AMEC ao apontar para a necessidade de revisão regular da pertinência do interesse público (peça 55, p. 16) .
Como se demonstrou, a única revisão legal do interesse público a ser perseguido pela Petrobras aconteceu após 44 anos da sua criação. Desde então, passados outros 22 anos, não se tem notícia de qualquer outra revisão por meio de lei. Se os contornos do interesse público a ser perseguido pela Petrobras pouco se ajustaram à evolução da sociedade brasileira, o mesmo se pode dizer sobre os instrumentos utilizados pelo Governo Federal para orientá-la.
Dados os esclarecimentos fornecidos pelo MME, CNPE, CGPAR e Petrobras à fiscalização do TCU, sobre a inexistência de um direcionamento estratégico oficial positivado para estatal, subjaz a hipótese de que a Petrobras possa ter sido orientada de modo não transparente pelo controlador, tal qual a prática não incomum das empresas de capital aberto brasileiras, apontada pelo ex-conselheiro do IBGC (peça 55, p. 12) .
Bem ilustra a polarização de entendimento que advém da legislação sobre o papel das estatais na persecução do interesse público o exame da jurisprudência correlata produzida pela CVM, autarquia responsável pela proteção dos interesses dos investidores do mercado de capitais, conforme indicado por seu representante no painel de especialistas promovido pela SeinfraPetróleo (peça 55, p. 14) .
A jurisprudência não pacificada sobre os limites do interesse público a ser perseguido por estatais
Primeiramente, traz-se o caso do Processo Administrativo Sancionador CVM RJ2015/2386, no qual se apurou a responsabilidade de membros do Conselho de Administração da Petrobras, pelo descumprimento do art. 155, caput, da Lei 6.404/1976 (dever de lealdade) . As reclamações que deram origem ao processo questionaram a legalidade da política de preços adotada pela Petrobras, no período de 2011 a 2014, e, mais especificamente, a regularidade da conduta dos administradores e do acionista controlador em relação à manutenção dos preços dos derivados de petróleo no mercado doméstico abaixo dos preços praticados no mercado internacional (peça 58) . 
A área técnica da CVM, assim como sua procuradoria especializada, não deu razão às reclamações dos investidores, tendo concluído, que, à luz das normas legais que regem as companhias abertas, a política de preços adotada pela Petrobras no período sob apuração não seria ilegal, tampouco caberia à CVM, com base nessa mesma legislação, questionar o mérito dessa política, vez que constituiria questão técnica, de alta complexidade e protegida pela business judgement rule.
O relator acatou esse entendimento propondo a absolvição dos administradores e exclusão da União do polo passivo da reclamação, pelo fato de sua responsabilidade não ter sido questionada na peça acusatória (peça 59) . Entretanto, o julgamento foi interrompido por pedido de vistas para formulação de voto revisor (peça 60) . Até o fim da presente instrução o citado julgamento não havia sido finalizado.  
A controvérsia ainda reinante naquele colegiado sobre os limites do interesse público a ser perseguido por uma estatal pode ser observada não apenas pelo pedido de vistas para formulação do voto revisor que impediu a finalização do julgamento, mas também pelas considerações exaradas pelo próprio relator na conclusão de seu voto, as quais são transcritas a seguir: 
203. Antes de encerrar este voto, gostaria de ressaltar que o presente caso perpassa questões jurídicas de grande importância que, contudo, não foram abordadas neste voto porque extrapolam os limites da acusação. Nada obstante, entendo que, em razão da sua relevância, este Colegiado deveria examiná-las no momento oportuno, com vistas a melhor orientar os participantes do mercado de capitais.
204. Caberia, notadamente, esclarecer o entendimento desta autarquia sobre os limites da discricionariedade de que goza o acionista controlador ou a administração para orientar as atividades da companhia para o atendimento do interesse público que justificou a sua criação, conforme estabelecido no art. 238 da Lei nº 6.404, de 1976. Nesse tocante, cumpriria examinar se tal dispositivo se presta a justificar que a companhia seja utilizada para a condução de políticas públicas que lhe causem vultosas perdas financeiras, sem receber qualquer tipo de contraprestação ou compensação por parte do acionista controlador.
205. Há de se discutir, portanto, até onde vai a discricionariedade do controlador ou do administrador da sociedade de economia mista e em quais situações a priorização do interesse público sobre a lucratividade da companhia pode revelar-se abusiva ou desleal.
206. Na mesma direção, também poderia ser discutido a responsabilidade do acionista e da administração que, a pretexto de atender o aludido interesse público, acabam perseguindo objetivos diversos não declarados, como o controle inflacionário, em um manifesto desvio de função.
207. De outra parte, seria importante examinar o nível mínimo de detalhamento que deveria ser fornecido ao mercado sobre os objetivos de natureza pública que são perseguidos pela companhia. Nesse ponto, mostra-se especialmente importante que os investidores estejam em condição de avaliar, de forma precisa, os impactos desses objetivos sobre o desempenho comercial e a situação financeira da companhia.
208. Vale dizer a esse respeito que diversos aperfeiçoamentos já foram introduzidos no arcabouço legislativo após os fatos apurados neste processo, tais como os novos requisitos informacionais estabelecidos pela Lei nº 13.303, de 2016, o Programa Destaque em Governança das Estatais criado pela B3 e, ainda, os ajustes exigidos pela SEP, por meio do Ofício-Circular/CVM/SEP/Nº02/2016, de 29.2.2016, nas informações divulgadas por sociedades de economia mista em seus respectivos formulários de referência.
209. Nada obstante, caberia avaliar se essas medidas surtiram o efeito almejado ou se novos aperfeiçoamentos regulatórios se fazem necessários para assegurar aos investidores o nível de transparência desejável.
210. Em suma, todas essas questões me parecem especialmente importantes, mas, como extrapolam os limites da acusação, devem ser enfrentadas em outra oportunidade. (peça 59, p. 45) (grifos nossos) 
 Um segundo julgado da CVM foi citado pelo diretor daquela autarquia, que a representou no painel de especialistas promovido pela SeinfraPetróleo (Processo Administrativo Sancionador CVM RJ2013/6635) , esse envolvendo a discussão do interesse público a ser perseguido pela Eletrobras, sendo o voto da Exma. Diretora Luciana Dias por ele apontado como balizador da posição da autarquia no tema (peça 61) .
Nesse processo, a CVM condenou a União por conflito de interesses em infringência ao exercício do direito a voto em assembleia de acionistas da Eletrobras (art. 115 da Lei 6.404/1976) , atribuindo multa de R$ 500.000,00. A União votou favoravelmente em assembleia à renovação de contratos de concessão de geração e transmissão de energia elétrica celebrados entre ela própria, enquanto poder concedente e como controladora da Eletrobras, de outro (nos termos da MP 579/2012, alterada pela MP 591/2012 e convertida na Lei 12.783/2013) . A CVM entendeu que a União, no papel de acionista controlador da Eletrobras, atuou contra os interesses financeiros da companhia.
A relatora do julgamento, Exma. Diretora Luciana Dias, em seu voto, afirmou que uma interpretação mais abrangente, que atingisse o dever do controlador de votar no melhor interesse da companhia, só teria justificativa se o Estado não tivesse os mesmos mecanismos que um controlador privado tem de privilegiar os seus interesses em detrimento dos interesses da empresa e dos demais acionistas. "Mas não só o Estado tem exatamente as mesmas prerrogativas que qualquer acionista privado, como também tem todo o aparato de poder típico de Estado, inclusive o de mudar o ambiente regulatório do setor que a companhia atua", frisou a relatora e então diretora da CVM. Assim, para ela, se o ente público estatal tem essa gama ampla de poderes e os usa como controlador e como formulador de políticas, "impondo condições específicas e inegociáveis", não haveria razão para tirar dos demais acionistas da economia mista a proteção dos deveres do art. 115 (peça 61, p. 31) .
A relatora destacou que o princípio da separação do Estado regulador e do Estado controlador não é plenamente adotado no Brasil. Logo, os responsáveis pela formulação da política pública exarada pela MP 579/2012 tinham motivos legítimos para defendê-la, mas, no contexto societário, não tinham isenção para avaliá-la. Salientou ainda que é escolha do Estado prestar serviços públicos por meio de uma sociedade de acionistas privados, pois poderia confiar essas atividades a outro tipo de entidade integrante da Administração Pública, direta ou indireta, caso em que teria ampla liberdade para estabelecer as normas internas de governança da prestadora de serviços. Dada sua opção, caberia a ele se resignar com tudo o que ela implica em termos de conformação da atuação do controlador público e dessa companhia. A opção do poder público pelas sociedades anônimas pressupõe a adesão ao seu regime típico, com as exceções que o fazem ainda mais rigoroso (peça 61, p. 32) . 
Para a ex-diretora, as normas da Lei 6.404/1976, invariavelmente, limitam e condicionam a atuação do controlador público, mesmo no que diz respeito à satisfação do interesse público que justificou a criação da companhia. Nessa direção, defendeu que o art. 238 da Lei das S/A, dedicado às empresas de economia mista, não libera controladores e administradores dessas companhias de defenderem o interesse do negócio (peça 61, p. 33) .
É o que se constata nos excertos a seguir:
97. Em outras palavras, mesmo a persecução do interesse público que justificou a criação da companhia deve ser feita de acordo com as demais normas da lei, sobretudo aquelas que estabelecem uma proteção aos acionistas minoritários. O art. 238 só isenta o controlador de responsabilidade naquilo que a sua conduta tiver de satisfação do interesse público ali referido, mas não naquilo que, mesmo que simultaneamente, representar uma expropriação de valor dos minoritários ou o desrespeito às estruturas e proteções estabelecidas em lei. 
 (...) 
100. Como já afirmado nesse voto, a CVM tem reconhecido que é legitimo ao Estado adotar uma conduta não maximizadora dos lucros - no entanto, isto não significa subverter a natureza lucrativa das sociedades por ações. Em outras palavras, embora o lucro em qualquer empreendimento empresarial seja sempre incerto, ele também não pode ser definitivamente suprimido pelo Estado, mesmo quando age ao amparo do art. 238 da Lei n° 6.404, de 1976. A finalidade lucrativa é um traço característico das sociedades anônimas e não faz sentido recorrer a essa forma societária se a intenção deliberada do poder público é manter a companhia atuando de forma sistematicamente deficitária e financeiramente insustentável.
 (...) 
103. Talvez o interesse público que justificou a criação da companhia fosse melhor atendido se o poder público pudesse descuidar da finalidade lucrativa da sociedade e eventualmente alocar todos os excedentes na melhora do serviço público que ela presta. Da mesma forma, sem se preocupar com a geração de excedentes, o poder público poderia cobrar dos consumidores tarifas ainda menores, que bastassem para manter a economicidade da prestação do serviço - isto é, a sua mera sustentabilidade do ponto de vista econômico. O Estado sempre poderá fazê-lo e de forma legítima, por meio de algumas das formas que pode adotar para prestar os serviços públicos de sua incumbência. No entanto, ao recorrer às sociedades anônimas, em especial, sob a forma aberta, a observância do regime da Lei nº 6.404, de 1976, se impõe e essa liberdade sofre restrições. 
104. Assim como o interesse público que justificou a criação da sociedade não equivale a uma carta branca para desprezar a natureza lucrativa das companhias, ele tampouco autoriza a pessoa jurídica de direito público que controla uma sociedade de economia mista a ignorar outras normas que igualmente constam da Lei nº 6.404, de 1976. 
105. Em uma sociedade de economia mista com acionistas privados, as salvaguardas da Lei nº 6.404, de 1976, não devem ser vistas como óbices à concretização do interesse público que justificou a criação da companhia, mas como balizas que limitam, condicionam e dão forma à própria satisfação desse interesse. São regras do jogo, a que o Estado aderiu e se submeteu espontânea e livremente quando confiou às companhias a realização de finalidades públicas. (peça 61) (grifos nossos) 
A União obteve êxito no recurso quanto à decisão da CVM interposto ao Conselho de Recursos do Sistema Financeiro Nacional (CRSFN) com a tese de que, a partir do poder orientador dado no art. 238 da Lei 6.404/1976, no caso específico das concessões MP 579/2012, seria "o Estado controlador quem representa o interesse público primário, objeto da própria sociedade". Dessa forma, mais do que o direito de votar na assembleia, a União tinha a obrigação e o dever de fazê-lo: "...não há dúvida de que, no presente caso, o interesse da União se confunde com o interesse da Eletrobras e das concessionárias por ela Controladas, no adequado e eficiente provimento de serviços públicos essenciais de geração e distribuição de energia elétrica". Em sua decisão, o CRSFN entendeu que a União Federal, com base no art. 238 da Lei 6.404/1976, não estaria impedida de votar na assembleia que deliberou sobre a renovação dos contratos (peça 62, p. 1-2) .
No comunicado que deu notícia da decisão do CRSFN, a CVM reafirmou seu entendimento:
A CVM respeita a instância decisória do CRSFN e o resultado final do julgamento, que seguiu o devido processo legal, no entanto reafirma o posicionamento de seu Colegiado à época do julgamento em primeira instância. (grifos nossos) 
 (http://www.cvm.gov.br/noticias/arquivos/2017/20170628-3.html, acesso em 28/5/2019) 
Com base nesse relato se verifica que o interesse público a ser perseguido por empresa estatal é um conceito ainda não pacificado na jurisprudência brasileira, nem mesmo ao se considerar a legislação mais recente, como a Lei das Estatais (Lei 13.303/2016) . 
A Carta Anual de Políticas Públicas
A Lei 13.303/2016 trouxe novidades nesse sentido em seu art. 8º, qual seja o dever de publicação de carta anual a ser subscrita pelos membros dos conselhos de administração de sociedades de economia mista, com a explicitação dos compromissos de consecução de objetivos de políticas públicas, em atendimento ao interesse coletivo ou ao imperativo de segurança nacional que justificou a autorização para suas respectivas criações, com definição clara dos recursos a serem empregados para esse fim, bem como dos impactos econômico-financeiros da consecução desses objetivos, mensuráveis por meio de indicadores objetivos.
No entanto, a inovação trazida pela Lei das Estatais foi recebida com críticas e tem se mostrado ineficiente para desfazer completamente a vulnerabilidade apontada na fiscalização do TCU.
O presidente da AMEC no painel de especialistas da SeinfraPetróleo discordou da Lei 13.303/2016 por entender que não cabe ao conselho de administração decidir qual o interesse público a ser perseguido por uma estatal por meio da carta anual, pois esse interesse público já deveria estar estabelecido na lei de criação da estatal. Para o palestrante, o membro do conselho deveria apenas informar para o mercado o interesse público que está escrito (peça 55, p. 16) .
De fato, a Lei 13.303/2016 não incumbe o Estado quanto à definição do interesse público a ser perseguido pelas estatais. O Decreto 8.945/2016 que a regulamenta, em seu art. 5º, remete ao estatuto social a indicação do relevante interesse coletivo ou imperativo de segurança nacional que justifica a empresa como estatal. Assim, percebe-se que, na omissão do Estado em prover diretamente o devido direcionamento estratégico, a estatal se valeu da permissão legal para se autorregular. Todavia, fatos ocorridos após a promulgação da Lei das Estatais ilustram a incongruência de se delegar exclusivamente à empresa estatal a explicitação do interesse público a ser por ela perseguido.
Na Carta Anual de Políticas Públicas e de Governança Corporativa da Petrobras de 2017, a única política pública expressamente referida pela Petrobras como legitimada a orientar suas atividades com vistas a contribuir para o interesse público que justificou a sua criação, consentânea ao seu objeto social, é aquela relacionada ao atendimento do objetivo da política energética nacional mencionado no art. 1º, inciso V, da Lei 9.478/1997, qual seja, o de "garantir o fornecimento de derivados de petróleo em todo o território nacional" (peça 63, p. 22) .
Entretanto, se o único interesse público a ser perseguido pela Petrobras é a garantia do abastecimento nacional, não haveria razão para que em seu Formulário de Referência de 2018 a estatal consignasse que "como acionista controladora da Petrobras, a União Federal adotou, e pode continuar adotando no futuro, certas políticas macroeconômicas e sociais através da Petrobras, conforme permitido por lei" (peça 64, p. 50) .
Outrossim, o desalinhamento entre as visões da Petrobras e do Governo Federal sobre qual seria o interesse público a ser perseguido pela estatal pode ainda ser observado na já citada Resolução-CNPE 9/2019 (peça 54) , que estabeleceu diretrizes para a promoção da livre concorrência na atividade de refino no país, às empresas que ocupem posição dominante no refino no Brasil (ou seja, a Petrobras) , justificada pela perseguição ao interesse público dado no art. 1º da Lei 9.478/1998. Mais uma vez, verifica-se que a visão da Petrobras, de que sua única incumbência como estatal seria a garantia do abastecimento nacional (inciso V) , não corresponde a visão do governo, que a demandou para garantir o interesse nacional (inciso I) , os interesses do consumidor (inciso III) , a promoção da concorrência (inciso IX) e ampliação da competitividade (inciso XI) .
Ainda sobre a Lei 13.303/2016, o presidente da AMEC acrescentou que percebe retrocesso com o art. 27, porque ele abriria espaço para o uso indevido da propriedade estatal. Ao tentar dar clareza para o interesse público a ser perseguido por uma estatal, a lei teria aberto espaço para o uso indevido da propriedade estatal quando permitiu justificá-lo por uma "ampliação economicamente sustentada do acesso de consumidores aos produtos e serviços de empresa pública ou da sociedade de economia mista" e "desenvolvimento ou emprego de tecnologia brasileira para produção e oferta de produtos e serviços da empresa pública ou da sociedade de economia mista, sempre de maneira economicamente justificada", porquanto qualquer medida poderia ser defendida como "economicamente sustentada/justificada. Assim, ter-se-ia ampliado o escopo do art. 238 da Lei das Sociedades Anônimas (peça 55, p. 16) .
Dessa breve exposição conclui-se que a carta anual prevista na Lei das Estatais, isoladamente considerada, não se coaduna à diretriz da OCDE que incumbe ao Estado a obrigação de divulgar os objetivos que justificam a propriedade estatal, tampouco tem se mostrado um instrumento capaz de diminuir a subjetividade do conceito de interesse público a ser perseguido por estatais.
A busca por instrumentos adequados para que o Estado oriente as estatais quanto ao seu fim público foi objeto de debate no painel da SeinfraPetróleo, do qual emergiram relevantes contribuições.
Os instrumentos disponíveis ao governo para orientação das estatais
Questionados sobre quais seriam os instrumentos atualmente disponíveis ao Estado para formalizar a orientação dada às estatais, o Secretário-Executivo Adjunto do MME apresentou a Estratégia Nacional de Desenvolvimento Econômico e Social - ENDES, documento que orienta a elaboração dos demais instrumentos de planejamento do governo (PPA, Programas e Ações) e consubstanciaria como o ME enxerga a perseguição do interesse público para o período de 2020 a 2031. Além disso, destacou o papel do CNPE ao estabelecer diretrizes em suas resoluções como relevante para lidar com a dinâmica dos objetivos do governo (peça 55, p. 13) .   
Contudo, o ex-conselheiro do IBGC divergiu quanto à validade dos instrumentos de planejamento usualmente adotados pelo governo (ENDES, PPA, etc) para fins de orientação das estatais, pelo insuficiente nível de detalhamento dos objetivos de interesse público, nos termos preconizados pela OCDE. Quanto ao nível de detalhamento a ser dado nesses instrumentos de governo, para serem transformados em metas a serem perseguidas pelos representantes da União no conselho de administração das estatais, o ex-conselheiro do IBGC salientou a necessidade de se conciliar essa proposta com a norma de que compete ao conselho de administração fixar a orientação geral dos negócios da companhia, constante do art. 142 da Lei 6.404/1976 (peça 55, p. 12) . 
Num primeiro momento, esse detalhamento pareceu ao ex-conselheiro ser contraditório ao histórico da evolução da governança corporativa no mundo, marcada pela ênfase na atuação do conselho de administração, seja nos países de controle pulverizado, como nos EUA, onde ocorreu a separação entre a propriedade e a gestão, seja nos países de controle concentrado, como no Brasil, onde se procura minimizar o poder do controlador frente aos minoritários. "Seria como transformar o Estado em conselho, o conselho em diretoria e a diretoria em gerência. Se o mandato for prescritivo, pode haver perda na relevância do conselho", refletiu o ex-conselheiro do IBGC antes de concluir que a discussão de até onde vai o mandato do conselheiro deveria ser avançada (peça 55, p. 12) .
A mesma preocupação foi externada pelos representantes da CVM e da AMEC.
O primeiro anotou que o interesse público a ser perseguido pela estatal é aquele constante da lei de criação, "...a forma de sua concretização, considerando a realidade multifacetada, é o que se discute", alertando que "...não se deve diminuir a importância do conselho de administração, de modo a reduzir os conselheiros a longa manus do Estado controlador". Acrescentou que o controlador dispõe de maneiras legais de se relacionar com a companhia, que não consiste em atuar diretamente sobre o membro do conselho de administração (peça 55, p. 14) .
Por seu turno, o segundo defendeu o empoderamento do conselho de administração assentando que "Governança tem a ver com delegação de poderes e responsabilidades. Se não quiser delegar, é melhor não ter órgão de governança". Sugeriu ainda a formalização do mandato social do conselho de administração por meio de um contrato de gestão com uma entidade centralizadora da função de propriedade estatal, para deixar claras as metas de longo prazo. Para o presidente da AMEC, se o mercado souber antecipadamente qual o interesse público a ser perseguido por uma estatal, essa intervenção será devidamente precificada. O problema seriam as "surpresas" quanto à definição desse interesse público, o que gera aumento do custo de capital e, consequentemente, desvantagem competitiva para a empresa estatal (peça 55, p. 15-16) .
A ideia de um contrato de gestão, a ser firmado entre a União e a Petrobras, conforme sugerido pelo presidente da AMEC, se mostra uma alternativa viável. A uma, porque esse instrumento já é previsto no ordenamento jurídico brasileiro. Em segundo pelo fato de não ser um instrumento unilateral, assim superando a dificuldade apontada para a Carta Anual Políticas Públicas da Lei das Estatais, de ser um instrumento construído sem a participação do Estado. Assim, as duas partes estabeleceriam os objetivos de longo prazo relacionados ao interesse público a ser perseguido pela estatal, sem conflito aparente às diretrizes da OCDE. Também as resoluções do CNPE se mostram como um instrumento adequado para balizar da relação do governo com suas estatais. Todavia, há que se alertar que o formato adequado do instrumento de orientação estatal não necessariamente convalida seu conteúdo, que pode ser revisto em juízo, especialmente quanto às diversas hipóteses de abuso de poder ou desvio de finalidade previstas na Lei 6.404/1976.  
Ao considerar as relevantes contribuições trazidas pelos palestrantes sobre os instrumentos adequados para a orientação do Estado às suas estatais, cumpre retificar o Enunciado 1, trazido no relatório da fiscalização do TCU, suprimindo a palavra "metas", uma vez que esse não é melhor termo para traduzir objetivos de longo prazo, conforme também consignado no guia da OCDE. O enunciado passa então a ter a seguinte redação:
Enunciado 1 - Governança de Estatais: O Estado deve definir explicitamente e dar a devida publicidade (transparência) para os objetivos de interesse público a serem perseguidos pelas suas empresas. Deve indicar as políticas públicas a que esses objetivos se vinculam, a previsão dos custos envolvidos, bem como os indicadores que deverão ser utilizados para medir o alcance desses objetivos de interesse público, explicitando quem são os responsáveis pela sua implementação, medição e acompanhamento, com vistas a prover direcionamento estratégico e, em contrapartida, viabilizar o accountability. Deve ainda haver um procedimento sistematizado para a ampla divulgação de relatórios resultantes do acompanhamento relacionado ao atingimento dos objetivos de interesse público pela estatal.
Elencados os destaques trazidos no painel de especialistas da SeinfraPetróleo sobre a temática do interesse público a ser perseguido por uma estatal, conclui-se que resta confirmada a vulnerabilidade apontada na fiscalização do TCU. Com base nos argumentos expostos, verifica-se que enquanto a OCDE preconiza que o Estado oriente os objetivos de interesse público a ser perseguido por suas estatais de modo restritivo, a legislação e a normatização infralegal brasileira vão em sentido contrário, permitindo que sua interpretação seja bastante elástica.
A falta de direcionamento estratégico do Estado para perseguição dos objetivos de interesse público pelas estatais brasileiras muito se relaciona com as características de sua institucionalidade de governança, conforme será apresentado a seguir.  
Falta de política de propriedade em relação às participações acionárias da União na Petrobras, cujos direitos foram exercidos de forma dispersa e desprovida de accountability
Para a OCDE, justificativas múltiplas e contraditórias para a propriedade estatal podem levar a uma conduta muito passiva das funções de propriedade ou, inversamente, resultar em intervenção estatal excessiva em assuntos ou decisões que deveriam ser deixados para a empresa e seus órgãos de governança. De modo que o Estado se posicione claramente como proprietário, ele deve esclarecer e priorizar a lógica da propriedade estatal, por meio de uma política de propriedade clara e explícita. Por isso, idealmente, a política de propriedade deveria assumir a forma de um documento conciso, de alto nível político, que defina as lógicas globais da propriedade de empresas estatais (peça 56, p. 34) .
Além disso, a política de propriedade deve incluir informações mais detalhadas sobre como exercer os direitos de propriedade no âmbito da administração do Estado, inclusive o mandato e as principais funções da entidade proprietária ou de coordenação, e as atribuições e responsabilidades de todas as entidades de governo que exercerem a titularidade do estado. Deve também fazer referência e sintetizar os principais elementos de todas as políticas, leis e regulamentos aplicáveis às empresas estatais, bem como diretrizes adicionais de apoio ao exercício dos direitos de propriedade pelo Estado (peça 56, p.35) .
Todavia, não se identifica na institucionalidade brasileira de governança estatal qualquer instrumento que se assemelhe ao descrito pela OCDE.
Inexistência de uma política de propriedade estatal
A inexistência de uma política de propriedade declarada pelo Estado brasileiro perfaz uma das conclusões do estudo de Silva (2018) , em consonância ao apontado na fiscalização do TCU:
...não se encontra, na regulação brasileira de governança corporativa de estatais, nenhuma evidência de que as recomendações sobre os Fundamentos para a Propriedade Estatal são seguidas. Em especial, não se explicitam as razões para a manutenção da propriedade de empresas pelo Estado, nem se declara uma política de propriedade que esclareça qual valor deve ser gerado para a sociedade a partir do exercício da função de propriedade estatal. (SILVA, Jean Paulo Castro e. Oportunidades de avanço institucional na governança das estatais brasileiras, Brasília/IPEA, 2018, p. 59) (peça 57) (grifos nossos) 
Como os fundamentos para a propriedade estatal não estão institucionalizados no Brasil, o país não tem uma diretriz geral clara sobre se as estatais devem ser economicamente sustentáveis e comercialmente viáveis, nem se atribuem metas objetivas para sua atuação na execução de políticas públicas, ou no desenvolvimento de mercados ainda imaturos. De forma geral, não temos uma política de propriedade bem definida, que declare transparentemente os motivos para manutenção ou não dos ativos estatais. Com isso, não se avalia, nem se revisita os fundamentos para a propriedade das empresas estatais, fazendo com que o Estado brasileiro incorra no risco de decisões com inadequado grau de discricionariedade acerca da manutenção ou não desses ativos. (SILVA, Jean Paulo Castro e. Oportunidades de avanço institucional na governança das estatais brasileiras, Brasília/IPEA, 2018, p. 61) (peça 57) (grifos nossos) 
Inexistência de uma entidade centralizadora do exercício da função de propriedade estatal
No mesmo estudo, o autor elucidou que, segundo a OCDE, há três diferentes modelos de estrutura de propriedade: o setorial, o dual e o centralizado. No Brasil, a institucionalidade mais se afeiçoa ao modelo dual, no qual ministérios setoriais exercem a propriedade conjuntamente ao inistério das finanças, enquanto que as diretrizes da OCDE mais denotam o modelo centralizado. Ademais, anotou que a função de acionista controlador das estatais federais brasileiras é compartilhada pelo MPDG, MF e ministérios setoriais, além da participação da CC, cada um com foco e especialização distintos. Esse arranjo institucional de governança é refletido na representação do governo nos conselhos das estatais (peça 57, p. 22, 53) .
Para o autor, essa gestão tripartite no âmbito do governo resulta na multiplicidade de principais, que gera riscos de falhas de coordenação. Aduziu que os instrumentos pelos quais o Estado exerce a governança sobre as estatais, ainda têm maior ênfase no controle dos meios do que na avaliação dos resultados econômicos e na sustentabilidade financeira da empresa. Assim, ficariam evidentes os problemas típicos de governança de estatais como o potencial conflito dentre o interesse público e o empresarial, a relação multifacetada entre governo e empresas e o risco de abuso político pelos governantes (peça 57, p. 54) .  
Ainda segundo o autor, a função de propriedade no Estado brasileiro seria exercida pela CGPAR, com o suporte da SEST, na função de secretaria executiva daquele colegiado. Contudo, ressalvou que essas entidades não teriam autonomia funcional, administrativa e orçamentária, além de terem poder decisório relativizado pela concentração de poder na supervisão ministerial, ao que anotou: 
Muitos problemas decorrem da dispersão da função de propriedade existente no Brasil. Em grande medida, não se torna clara a convergência de objetivos entre os diferentes atores que participam na definição das metas a serem perseguidas pelas estatais. Por um lado, a definição de restrições orçamentárias ou a imposição de regras para as políticas de pessoal podem tornar-se empecilhos para a consecução de projetos setoriais. Por outro lado, a falta de parâmetros objetivos para metas de resultado financeiro pode levar a gastos excessivos na execução de políticas púbicas, em detrimento da sustentabilidade financeira das empresas. (SILVA, Jean Paulo Castro e. Oportunidades de avanço institucional na governança das estatais brasileiras, Brasília/IPEA, 2018, p. 64) (peça 57) (grifos nossos) 
As limitações institucionais da SEST para exercício da função de propriedade foram confirmadas por seu secretário que, em sua participação no painel de especialistas da SeinfraPetróleo, aduziu que aquela secretaria não disporia de instrumentos jurídicos nem práticos para exercer a propriedade estatal. Não haveria qualquer alinhamento da SEST com as diretorias das estatais, tampouco seus conselhos. A secretaria possuiria, em essência, visão de ajuste fiscal, sendo então órgão estruturador do ajuste das contas das empresas estatais. Portanto, haveria baixa capacidade de tomada de decisão quanto à alocação de recursos e o exercício do direito de propriedade, diante das inúmeras instâncias que a ela se sobrepõem, podendo a SEST apenas fomentar discussões (peça 55, p. 19) .
Sobre a parcela de governança cabível ao MME, o Secretário-Executivo Adjunto que representou o ministério no painel de especialistas reconheceu que haveria ainda "um longo caminho a ser percorrido" para aprimorar a governança da União sobre suas estatais. Os processos decisórios ainda careceriam de aperfeiçoamento e os direcionamentos precisariam ser melhor definidos. Acrescentou que o foco atual do governo estaria em buscar atender princípios gerais (transparência, previsibilidade, consistência, proporcionalidade e integridade) e promover a coerência política dos ministérios na relação com as estatais. Propôs a criação de uma secretaria para acompanhamento de entidades vinculadas dentro do MME para gerar maior coerência na atuação do ministério, e o reforço do papel do CNPE para lidar com a dinâmica dos objetivos do governo (peça 55, p. 13) .   
O presidente da AMEC destacou o fatiamento do conselho de administração de estatais entre diferentes órgãos de governo, sendo que cada um desses atores possuiria poder de veto, o que abriria caminho para ingerência política e ação corporativista. Seria então preciso construir conselhos que "façam sentido" por meio de um somatório de conhecimentos e capacidades para gerar valor para a companhia, com redução da burocracia (peça 55, p 16) .
Para o representante do IPEA no painel de especialistas da SeinfraPetróleo, a CC seria a instância estatal com melhores condições de desempenhar o papel de centro estratégico no arranjo institucional de propriedade brasileiro, por meio do qual o governo se organizaria e exerceria seus direitos de propriedades associados às empresas estatais (peça 55, p. 18) .
A pluralidade de principais incumbidos do exercício da função de propriedade sobre as estatais brasileiras aponta para mais um aspecto destacado na fiscalização do TCU: a falta de segregação entre as funções estatais de proprietário e regulador.
Falta de segregação entre as funções do Estado como proprietário e regulador
A falta de segregação entre as funções do Estado como proprietário e regulador perfaz mais uma das conclusões do estudo de SILVA (2018) que se alinham à vulnerabilidade apontada na fiscalização do TCU:
Como não existe unicidade de diretrizes por parte do acionista controlador (o Estado brasileiro) em relação aos objetivos que as estatais devem perseguir (sejam econômicos, financeiros, ou de contribuição para a execução de políticas públicas) , há espaço para intervenção direta nos negócios das empresas, principalmente por parte dos Ministérios supervisores, que têm grande poder de influência nos Conselhos de Administração e Fiscal, bem como poder de indicação dos diretores estatutários das empresas. Como resultado, certas decisões de política pública que podem afetar negativamente a performance empresarial são impostas às empresas, sem planejamento prévio e projeção dos impactos. Exemplos dessa natureza são decisões relativas a investimentos regionais, políticas de conteúdo local e de controle de preços.
Como consequência da multiplicidade de órgãos que fazem parte do sistema de governança externo às empresas, o governo não tem uma estratégia coordenada e transversal para as estatais e, por consequência, os mecanismos para avaliação do desempenho das empresas são falhos, tanto no que diz respeito às metas para garantir sua sustentabilidade empresarial, quanto no que tange às métricas para avaliar sua contribuição para o desenvolvimento do país. Nessa situação, na Administração Direta, não há um órgão central formalmente responsável por definir diretrizes e por estabelecer parâmetros objetivos de desempenho para avaliação da performance das empresas. Com isso, fica prejudicada a prestação de contas da Administração Pública pelo exercício da sua função de propriedade, à qual é formalmente dispersa, a despeito dos papeis centrais da CGPAR e da SEST. (SILVA, Jean Paulo Castro e. Oportunidades de avanço institucional na governança das estatais brasileiras, Brasília/IPEA, 2018, p. 64) (peça 57) (grifos nossos) 
Conforme visto alhures, a confusão entre Estado proprietário e regulador decorre da legislação. O Decreto-Lei 200/1967 atribuiu ao ministério supervisor o direcionamento estratégico das empresas estatais para realização dos objetivos fixados em seus atos constituintes (art. 26, inciso I) e a harmonização com as políticas e programação do governo (art. 26, inciso II) , por meio de um rol de nove medidas exaustivas listadas no §1º do mesmo art. 26. Entre elas, a indicação ou nomeação dos dirigentes da entidade, do representante do governo nas assembleias, aprovação de propostas orçamentárias e contas, fixação de critérios empresariais e, até mesmo, intervenção por motivo de interesse público. 
Com base nos argumentos trazidos pelos manifestantes e nos destaques advindos do painel de especialistas da SeinfraPetróleo, confirma-se a inexistência de uma política de propriedade do Estado brasileiro em relação as suas participações acionárias e a dispersão no exercício da propriedade entre vários órgãos da Administração Pública, sem a segregação clara entre as funções do Estado como proprietário e como executor de políticas públicas, em claro desalinhamento ao que preconiza a OCDE.
O exercício da propriedade pelo controlador de companhia aberta se dá, entre outras formas, por meio da indicação de conselheiros. Ao fazê-lo, o controlador tenta aliar o perfil do profissional à sua visão de negócio, mas não lhe cabe induzir a prática de ato ilegal ou contra o interesse da companhia (item e, do §1º, do art. 117, da Lei 6.404/1976) . Para harmonização desses interesses, a OCDE orienta que cabe ao proprietário estabelecer processos bem estruturados, transparentes e meritocráticos para indicação de membros para os conselhos das estatais, de forma a contribuir para sua diversidade. Esse é o tema que será abordado a seguir.
Fragilidades no rito de indicação para membros do conselho (falta de critérios objetivos, transparência, rastreabilidade, segregação de funções e balanceamento de poder nas indicações da União para membros do Conselho de Administração da Petrobras) 
A indisponibilidade de informações sobre a escolha de nomes para o Conselho de Administração da Petrobras, de 2004 a 2015, informada pela CC confirma que a vulnerabilidade apontada na fiscalização do TCU existia à época dos fatos relatados. Todavia, verifica-se que as providências tomadas para cumprimento dos requisitos estabelecidos pela Lei 13.303/2016 e regulamentados pelo Decreto 8.945/2016 mitigam, pelo menos em parte, os riscos então elencados.
Da falta de critérios, transparência e rastreabilidade no rito de indicação de conselheiros
A falta de critérios para indicação de membros dos conselhos de administração e fiscal apontada na fiscalização do TCU foi em parte superada a partir do comando do art. 17 da Lei 13.303/2016, regulamentado pelo art. 28 do Decreto 8.945/2016, que estabelece como requisitos para o cargo a reputação ilibada, notório conhecimento compatível com o cargo indicado, formação acadêmica compatível e experiência profissional mínima. 
Maior transparência e rastreabilidade das indicações decorrem das disposições do art. 22 do Decreto 8.945/2016, que estabelece um fluxo de requisitos documentais para o processo de indicação de administradores de estatais. No mesmo sentido, cumpre apontar o comando dado no art. 21 do mesmo decreto, que determina a criação de comitê estatutário de elegibilidade nas estatais, com competência para auxiliar os acionistas (logo, também a União) na indicação de membros para o conselho de administração e fiscal. 
Nessa linha, faz-se menção a Resolução-CGPAR 24/2018, a qual dispôs sobre aprovação prévia, por parte da CC, dos nomes e dados de todos os representantes indicados pela Administração Pública Federal direta e indireta para cargos de administradores e conselheiros fiscais em empresas estatais federais, de forma a dar cumprimento ao inciso II do artigo 22 mencionado alhures (peça 65) .
Ainda somam para mitigação dos riscos apontados na fiscalização do TCU, as medidas internas tomadas pela Petrobras, citadas na manifestação do MDPG, tais como (i) a seleção, por empresa especializada, em listra tríplice, dos membros independentes do seu conselho de administração a serem indicados pela União. 
Não obstante os inequívocos avanços, há pontos a serem aprimorados. Carece de maior transparência a divulgação dos nomes dos indicados pelo acionista controlador, assim como as justificativas para aprovação ou veto. Não se identificou publicação ou menção nos sítios eletrônicos do MME, do ME, da CC, ou mesmo da Petrobras, que permita o escrutínio social da avaliação dos critérios para a indicação dados no art. 17 da Lei 13.303/2016 e art. 28 do Decreto 8.945/2016. Para a devida transparência, essas informações deveriam ser de ampla publicidade e fácil acesso.
Do conflito de interesses advindo da falta de segregação de funções
O conflito de competências inerente à presença de agentes políticos no conselho de estatais, nos termos apontados na fiscalização do TCU, em muito foi mitigado pelas hipóteses de vedação elencadas no § 2º, do art. 17, da Lei das Estatais, que impedem a presença de representantes do órgão regulador, de participantes de partidos políticos ou campanhas eleitorais, de dirigentes de sindicatos ou terceiros interessados nos conselhos de estatais.
O Decreto 8.945/2016 é ainda mais restritivo ao incluir, na lista de vedações para indicação de membro ao conselho de administração, diretoria e conselho fiscal de estatais (arts. 29 e 30) , ministros de Estado e titulares de cargo em comissão sem vínculo permanente com o serviço público. Também positivo para mitigação do conflito de interesses é a implementação, pela Petrobras, de rodízio dos membros do conselho de administração indicados pela União, de modo a permitir a constante renovação do órgão.
Todavia, a Lei das Estatais ainda permite que sejam indicados servidores públicos subordinados hierarquicamente a agentes políticos, o que perfaz elemento desbalanceador entre os papéis do Estado como proprietário e executor de políticas públicas.
Do balanceamento de poder
Conforme visto alhures, o Decreto-Lei 200/1967 atribuiu ao ministério supervisor o direcionamento estratégico das empresas estatais para realização dos objetivos fixados em seus atos constituintes (art. 26, inciso I) e a harmonização com as políticas e programação do governo (art. 26, inciso II) . De tal forma, verifica-se que o desbalanceamento de poder na institucionalidade brasileira de governança de estatais é mais relacionado à falta de segregação entre as funções estatais de proprietário e regulador do que à fragilidade no rito de indicação, situando-se no escopo tratado no subitem anterior. Por essa razão, os encaminhamentos relacionados ao balanceamento de poder enunciado na presente vulnerabilidade serão aqueles propostos no item anterior.
Assim, com base em todo o exposto, para os propósitos dessa instrução considera-se a fragilidade no rito de indicação de membros para o conselho de administração de estatais apontada na fiscalização do TCU superada, razão pela qual será proposto apenas recomendação para aprimoramento da transparência do rito de indicação dos conselheiros de estatais aos órgãos envolvidos no processo.
Conclusão do exame técnico
De um modo geral, os esclarecimentos dados pelos jurisdicionados ora ouvidos assim como os aspectos trazidos no painel de especialistas da SeinfraPetróleo confirmam o entendimento apontado na fiscalização do TCU sobre a falta de direcionamento estratégico por parte do Estado que delimitasse de forma clara e objetiva os objetivos de interesse público que deveriam ser perseguidos pelas estatais e sobre a falta de política de propriedade em relação às participações acionárias da União, cujos direitos foram exercidos de forma dispersa e desprovida de accountability.
A governança da União sobre suas estatais ainda é centrada na personificação. Logo, a garantia da perseguição de interesse público e o exercício da propriedade estatal são dados pela presença de indicados pelos formuladores de políticas públicas nos conselhos de administração das estatais. A presença do Estado em empresas estatais ainda se baseia em pessoas, não em processos.
Nem mesmo os aperfeiçoamentos demandados pela Lei 13.303/2016 se mostraram suficientes a afastar os riscos apontados na fiscalização do TCU. A reforma institucional promovida pela Lei das Estatais produziu efeitos relevantes na governança corporativa das empresas, mas pouco inovou nas regras que organizam a função de propriedade do Estado, o que resulta na permanência de regras essenciais que são as maiores causas da baixa performance das estatais brasileiras.
Para essas duas vulnerabilidades, confirma-se a falta de aderência às melhores práticas de governança, mormente às diretrizes da OCDE.
No que tange a terceira vulnerabilidade de governança apontada na fiscalização do TCU, concernente às fragilidades no rito de indicação para membros do conselho de administração (falta de critérios objetivos, transparência, rastreabilidade, segregação de funções e balanceamento de poder nas indicações da União para membros do Conselho de Administração da Petrobras) , a Lei 13.303/2016 trouxe mudanças mais efetivas, conforme bem anotado pelos manifestantes. 
No entanto, aspecto importante para consolidação do avanço dado pela Lei das Estatais reside no aprimoramento da transparência do processo. Os órgãos da Administração Pública responsáveis pelas indicações necessitam divulgar à sociedade o nome dos conselheiros por eles indicados, devidamente balizado nos critérios dispostos na Lei 13.303/2016 e no Decreto 8.945/2016, com as devidas justificativas das razões da escolha ou veto. 
Consoante as vulnerabilidades que ainda remanescem, verifica-se que elas decorrem, em grande parte, do marco legal que rege o tema no Brasil. Assim, em que pese a possibilidade de serem feitos ajustes marginais, eventuais mudanças no modelo vigente não seriam elementares, pois exigiriam a elaboração de estudos prévios para a avaliação e definição da melhor sistemática de atuação, além do pronunciamento por parte de todos os órgãos do Poder Executivo envolvidos no processo e a participação do Congresso Nacional.
A própria OCDE reconhece que lógica da propriedade estatal de empresas varia entre países e setores e compreende uma combinação de interesses sociais, econômicos e estratégicos. Assim, os formuladores de políticas públicas de governança corporativa devem considerar particularidades que podem demandar o desenho de regras ou procedimentos diferenciados:
É preciso reconhecer que não há um modelo único, e que diferentes tradições jurídicas e administrativas requerem arranjos diferentes. As Diretrizes são, portanto, baseadas em resultados, ou seja, cabe aos governos decidir o modo de alcançar os resultados que eles recomendam. (peça 56, p. 17) 
Com esse desafio em vista, o encaminhamento que se mostra mais oportuno é o direcionamento dos aspectos tratados nessa instrução para o âmbito das tratativas relacionadas à intenção do governo brasileiro de ascender o país à condição de membro permanente da OCDE. 
Segundo o Ministério das Relações Exteriores - MRE, a cooperação do Brasil com a OCDE teve início nos anos noventa. Desde então o Brasil tornou-se um key partner, tendo participado de dezenas de instâncias da organização como associado, participante ou convidado, já aderindo a diversas recomendações e outros instrumentos daquela organização. Hoje, praticamente todos os ministérios e vários órgãos da Administração Pública Federal estão, de alguma forma, envolvidos na cooperação com a OCDE. (http://www.itamaraty.gov.br/pt-BR/politica-externa/diplomacia-economica-comercial-e-financeira/15584-o-brasil-e-a-ocde, acesso em 28/5/2019) .
O MRE é a pasta coordenadora do Grupo de Trabalho Interministerial - GTI da OCDE para o governo brasileiro.  Participam do GTI, além do MRE, vários ministérios, entre os quais o ME e a CC, ouvidos na presente instrução. No MRE, a Divisão de Organizações Econômicas - DIOEC é a responsável pelo acompanhamento dos temas relacionados à OCDE. No ME, a Secretaria Especial de Desestatização e Desinvestimento - SEDD, em reunião com a equipe de auditoria do TCU, manifestou que foi incumbida da montagem de grupo de trabalho para adequar a governança das estatais brasileiras aos padrões da OCDE. Por fim, também na Subchefia de Ação Governamental da Casa Civil da Presidência da República, identificaram-se ações concernentes à entrada do Brasil na OCDE.
Assim, será proposto o encaminhamento de cópia do acórdão que vier a ser proferido para os órgãos acima listados sugerindo que, no âmbito das discussões e providências relacionadas à entrada do Brasil na OCDE, sejam considerados os riscos apontados na presente instrução na elaboração das ações relacionadas. Adicionalmente, será proposta recomendação para aprimoramento da transparência do rito de indicação dos conselheiros de estatais aos órgãos envolvidos neste processo.
INFORMAÇÕES ADICIONAIS
O painel de especialistas promovido pela SeinfraPetróleo como subsídio à presente instrução foi realizado de acordo com o documento "Painel de Referência em Auditoria", aprovado pela Portaria-Segecex 15/2013. 
CONCLUSÃO
A presente instrução cuidou da análise da oitiva do Ministério de Minas e Energia, do Conselho Nacional de Política Energética, da Casa Civil da Presidência da República e dos então chamados Ministério do Planejamento, Desenvolvimento e Gestão e Ministério da Fazenda, atualmente agrupados no Ministério da Economia, acerca das vulnerabilidades na governança da União sobre a Petrobras apontadas em fiscalização do TCU, conforme determinado no Acórdão 1839/2018-TCU-Plenário.
De um modo geral, os argumentos enfrentados nessa instrução confirmaram o entendimento apontado na fiscalização do TCU sobre a falta de direcionamento estratégico por parte do Estado brasileiro que delimite de forma clara e objetiva os objetivos de interesse público que deveriam ser perseguidos por suas estatais e sobre a falta de política de propriedade em relação às participações acionárias da União, cujos direitos foram exercidos de forma dispersa, desprovida de accountability e sem segregação clara entre as funções do Estado como proprietário e regulador. Nem mesmo os aperfeiçoamentos demandados pela Lei 13.303/2016 se mostraram suficientes a afastar os riscos apontados na fiscalização do TCU. 
Para essas duas vulnerabilidades, restou comprovada a falta de aderência às melhores práticas de governança, mormente às diretrizes entabuladas pela OCDE. 
No que tange a terceira vulnerabilidade de governança apontada na fiscalização do TCU, concernente às fragilidades no rito de indicação para membros do conselho de administração, a Lei 13.303/2016 trouxe mudanças mais efetivas, que permitem considerar a fragilidade apontada na fiscalização do TCU como parcialmente superada, mas pontuando a importância de se dar transparência ao processo, de modo que os órgãos responsáveis pela indicação de conselheiros para empresas estatais divulguem suas escolhas, a partir dos critérios estabelecidos na Lei 13.303/2016 e em seu decreto regulamentador.
Todavia, verificou-se que as vulnerabilidades remanescentes decorrem do marco legal que rege o tema no Brasil. Logo, eventuais mudanças no modelo vigente exigiriam a elaboração de estudos prévios para a avaliação e definição da melhor sistemática de atuação, além do pronunciamento por parte de todos os órgãos do Poder Executivo envolvidos no processo e a participação do Congresso Nacional. Importantes conceitos constitucionais como "imperativo de segurança nacional" ou "relevante interesse coletivo", consagrados no art. 173 da Carta Maior, carecem de maior objetividade, ao que será proposto à Casa Civil da Presidência da República que avalie a oportunidade e a conveniência de estabelecer mecanismo para sua aferição da validade.
Assim, também será proposto o direcionamento dos aspectos tratados nessa instrução para o âmbito das tratativas relacionadas à intenção do governo brasileiro de ascender o país a condição de membro permanente da OCDE, para que, no contexto das discussões e providências relacionadas, considerem-se os riscos apontados na presente instrução na elaboração das ações cabíveis.
PROPOSTA DE ENCAMINHAMENTO
Diante do exposto, submetem-se autos à consideração superior, propondo ao Tribunal:
encaminhar cópia do relatório, voto e acórdão que vierem a ser preferidos aos órgãos e entidades abaixo indicados:
1.1. 
1.1.1 à Comissão de Fiscalização Financeira e Controle da Câmara dos Deputados e à Comissão de Transparência Governança, Fiscalização e Controle do Senado Federal  para que, no âmbito de suas respectivas atribuições, tomem ciência dos riscos elencados nesta fiscalização e avaliem a oportunidade e conveniência de aprimoramento da legislação vigente, de modo a delimitar o interesse público a ser perseguido pelas estatais brasileiras;
1.1.2 à Divisão de Organizações Econômicas do Ministério das Relações Exteriores, recomendando considerar os riscos elencados nesta fiscalização no âmbito dos esforços do Grupo de Trabalho Interministerial-GTI da OCDE para o governo brasileiro;
1.1.3 à Secretaria Especial de Desestatização e Desinvestimento do Ministério da Economia, para que considere os riscos elencados nesta fiscalização no âmbito de seus esforços para adequar a governança da estatais brasileiras aos padrões da OCDE;
1.1.4 à Subchefia de Ação Governamental da Casa Civil da Presidência da República, para que considere os riscos elencados nesta fiscalização no âmbito dos de seus esforços para adequar a governança da estatais brasileiras aos padrões da OCDE.
recomendar à Casa Civil da Presidência da República que avalie a oportunidade e a conveniência de estabelecer mecanismo para aferição da validade dos parâmetros do art. 173 da Constituição Federal;
recomendar à Casa Civil da Presidência da República, ao Ministério da Economia e ao Ministério de Minas e Energia que se articulem no sentido de estabelecer uma agenda transversal para discussão dos aspectos apontados nesta fiscalização, em especial, acerca da necessidade de se estabelecerem instrumentos adequados para a orientação das empresas estatais brasileiras no sentido da perseguição do interesse público que justificou sua criação, nos termos do art. 238 da Lei 6.404/1976, de forma a promover transparência e segurança jurídica na relação do Estado com suas estatais;  
recomendar ao Ministério da Economia que avalie a oportunidade e a conveniência de aprimorar a política de propriedade das participações acionárias da União, de modo a abranger as justificativas gerais para a posse de empresas estatais pelo Estado, seu papel na governança das empresas estatais, respectivas funções e responsabilidades das instâncias de governo envolvidas na sua implementação, nos termos da Justificativa da Propriedade Estatal entabulada na edição de 2015 das Diretrizes da OCDE sobre Governança Corporativa de Empresas Estatais;  
recomendar à Casa Civil da Presidência da República, ao Ministério da Economia e à Petrobras que tomem providências para dar devida transparência e fácil acesso ao escrutínio social do rito expresso no art. 22, inciso II, do Decreto 8.945/2016, e na Resolução-CGPAR 24/2018, apontando, em especial, o nome indicado, o órgão responsável pela indicação, a justificativa e os critérios para a escolha ou veto, nos termos do art. 17 da Lei 13.303/2016 e art. 28 do Decreto 8.945/2016; 
encaminhar cópia do relatório, voto e acórdão que vierem a ser proferidos ao Congresso Nacional, ao Ministério de Minas e Energia, ao Conselho Nacional de Política Energética, à Casa Civil da Presidência da República e ao Ministério da Economia para que, no âmbito de suas respectivas atribuições, tomem ciência dos riscos elencados na fiscalização e avaliem a oportunidade e conveniência de tomar medidas cabíveis para mitigá-los; 
arquivar os presentes autos por cumprimento de objeto, com fulcro no inciso V do art. 169 do RITCU.
	Solicitei o pronunciamento do Ministério Público junto ao TCU, que se manifestou em parecer da lavra da sua Procuradora-Geral Cristina Machado da Costa e Silva, cujo inteiro teor reproduzo abaixo (peça 70) :
	Trata-se de processo autuado por determinação contida no item 9.1 do Acórdão 1839/2018-TCU-Plenário, de relatoria do Exmo. Ministro José Múcio Monteiro, para tratar das vulnerabilidades na governança da União sobre a Petrobras apontadas no Relatório de Fiscalização 508/2015 (peça 21) , nos termos do primeiro achado de auditoria.
2.	A auditoria realizada no âmbito do TC Processo 003.502/2016-3, que conduziu ao Acórdão 1839/2018-TCU-Plenário, teve por objetivo avaliar a conduta do Conselho de Administração da Petrobras em relação a atos relativos aos projetos cuja finalidade era ampliar a capacidade de refino de petróleo no país, especialmente a Refinaria do Nordeste - Rnest, o Complexo Petroquímico do Rio de Janeiro - Comperj e as refinarias Premium I e II. A eventual responsabilidade dos conselheiros de administração da Petrobras pelas irregularidades apontadas na auditoria está sendo tratada naquele processo.
3.	Neste apartado, o objetivo é diverso. Busca-se avaliar as vulnerabilidades na governança da União sobre a Petrobras, ou seja, se o Estado tinha para a empresa um direcionamento para a persecução de objetivos públicos, de modo a evitar situações de conflitos de interesse, interferências indevidas do controlador sobre a gestão da empresa e descumprimento de modelos e diretrizes de governança existentes. A vulnerabilidade na governança do Estado em relação à Petrobras foi um dos dois achados da auditoria conduzida no TC Processo 003.502/2016-3.
4.	Os itens 9.2 e 9.3 do Acórdão 1839/2018-TCU-Plenário determinaram que se realizassem, no âmbito deste processo apartado, as oitivas da Casa Civil da Presidência da República, do Ministério da Fazenda, do Ministério do Planejamento, Desenvolvimento e Gestão, do Ministério de Minas e Energia e do Conselho Nacional de Política Energética, para que se manifestassem acerca das vulnerabilidades na governança da União em relação à Petrobras, apontadas no Relatório de Auditoria. Todos os cinco órgãos jurisdicionados apresentaram suas manifestações, as quais foram analisadas na instrução da peça 66 da SeinfraPetróleo, que contou com a anuência do seu corpo diretivo (peças 67 e 68) .
5.	Considerando a relevância da matéria tratada neste apartado, o eminente Relator, Ministro Raimundo Carreiro, por meio do Despacho à peça 69, determinou o encaminhamento dos presentes autos a este Ministério Público de Contas, com fundamento no art. 62, inciso III, do Regimento Interno/TCU, para pronunciamento.
6.	A Casa Civil da Presidência da República foi ouvida genericamente sobre as vulnerabilidades apontadas na Auditoria (item 9.2) . Os demais órgãos foram chamados a se manifestarem sobre as questões abaixo, que concernem às vulnerabilidades na governança da União em relação à Petrobras (item 9.3 e subitens) .
		- a) indefinição de direcionamento do Estado à Petrobras que delimite de forma clara os objetivos de interesse público a serem perseguidos pela companhia, nos termos do art. 238 da Lei n.º 6.404/1976, à época dos fatos relatados (MME e CNPE) ;
		- b) falhas no exercício da função de propriedade da União em relação às participações acionárias na Petrobras, com atuação dispersa e desprovida de accountability, em desacordo com as melhores práticas de governança, à época dos fatos relatados (MF, MPDG, MME e CNPE) ;
		- c) falta de critérios objetivos, transparência, rastreabilidade, segregação de funções e balanceamento de poder nas indicações da União para membros do Conselho de Administração da Petrobras, à época dos fatos relatados (MPDG, MME e CNPE) ;
		- d) inobservância do princípio da independência na escolha, indicação e eleição dos membros do Conselho de Administração da Petrobras, à época dos fatos relatados (MPDG, MME e CNPE) ;
		- e) providências adotadas ou a adotar no sentido de corrigir as vulnerabilidades indicadas nos itens anteriores, sem se furtar de indicar as medidas de avaliação, controle e acompanhamento dos resultados da Petrobras (tanto os resultados empresariais quanto os de interesse público) e de aprimoramento do rito de indicação de membros ao Conselho de Administração da Petrobras, de forma a dar transparência ao processo e a garantir o respeito ao princípio da independência, para que fique clara a origem e motivação dos nomes a serem indicados (MPDG, MME e CNPE) .
7.	A fiscalização indicou três importantes vulnerabilidades no sistema de governança da União sobre a Petrobras: (i) ausência de direcionamento estratégico da União para o interesse público a ser perseguido pela Petrobras; (ii) ausência de uma política de propriedade das participações societárias da União; e (iii) fragilidades no rito de indicação de membros do Conselho de Administração, com inobservância dos princípios da independência e segregação de funções.
8.	A SeinfraPetróleo estruturou seu exame técnico de modo a primeiro retomar a descrição das três vulnerabilidades apontadas na fiscalização do TCU (itens 14 a 36) , para, numa segunda etapa, apresentar e analisar as manifestações encaminhadas pelos cinco jurisdicionados (itens 37 a 83) . Na sequência, a Unidade Técnica trouxe uma série de considerações adicionais sobre a governança do Estado brasileiro sobre estatais (itens 84 a 169) , para, ao final, tecer suas conclusões.
9.	Em síntese, quanto à primeira vulnerabilidade, ausência de direcionamento estratégico da União para o interesse público a ser perseguido pela Petrobras, a equipe de fiscalização identificou não haver, nos instrumentos institucionais de governança da referida sociedade de economia mista, ou mesmo na Lei do Petróleo (Lei n.º 9.478/1997) , orientação, meta, objetivo ou política pública que visem ao atendimento de algum interesse coletivo. Como lembrou a SeinfraPetróleo, "apontou o relatório da fiscalização que a carência de diretrizes tangíveis permite que interesses secundários sejam almejados sob a tutela de interesses públicos, tornando a Petrobras instrumento potencial de políticas desvinculadas de seu objeto social", de forma que "essa fragilidade impõe riscos de que a companhia seja utilizada como instrumento de política de governo, não de Estado".
10.	Quanto à segunda vulnerabilidade, ausência de uma política de propriedade das participações societárias da União, verificou-se não haver segregação clara entre as funções do Estado como proprietário, que envolve o seu papel como investidor, no qual deve zelar pela valorização do patrimônio público, e como formulador e demandante de políticas públicas, o que gera risco de conflito de interesses. Além do mais, constatou-se o exercício da função de propriedade pela União de modo disperso, por intermédio de diferentes órgãos do Executivo Federal, de forma simultânea e descoordenada, trazendo prejuízos à transparência, ao direcionamento estratégico e à accountability.
11.	Como afirmou a SeinfraPetróleo, em relação a essa segunda vulnerabilidade, "as participações acionárias da União não foram vistas nem tratadas como riqueza pública a ser gerida e bem cuidada", de modo que "o resultado dessa falta de visão por parte do Estado foi se sujeitar a ter o valor de mercado da empresa por ele controlada oscilando entre R$ 500 bilhões em 2008, e R$ 73 bilhões em 2016, além de ter ficado alguns anos sem receber dividendos em função dos sucessivos resultados patrimoniais negativos, impactados em grande parte pelo reconhecimento de perdas efetivas e prováveis (impairment) nos ativos de refino da Rnest, Comperj e refinarias Premium".
12.	Quanto à terceira vulnerabilidade, fragilidades no rito de indicação de membros do Conselho de Administração, com inobservância dos princípios da independência e segregação de funções, a SeinfraPetróleo concluiu que as vulnerabilidades anteriores "deram azo a um ambiente no qual a perseguição do interesse público e o exercício de propriedade se confundiam com a atribuição de indicar membros ao Conselho de Administração da Petrobras".
13.	A fiscalização constatou que o processo de seleção e indicação dos membros do Conselho de Administração da Petrobras pela União não era adequado para manutenção de um colegiado independente, com excessiva concentração de conselheiros indicados pelo MME e identificação de situações críticas de conflitos de competências, a exemplo de pessoas indicadas exercendo, concomitantemente, as funções de conselheiro da Petrobras e a titularidade de Ministério no Poder Executivo, afrontando princípios fundamentais da governança corporativa, como o da segregação de funções e o da independência. Ademais, a falta de critérios objetivos, transparência, rastreabilidade, segregação de funções e balanceamento de poder nas indicações de conselheiros impedem a accountability.
14.	Sem adentrar os detalhes, que podem ser lidos na instrução, a Unidade Técnica, em linhas gerais, concluiu que os órgãos jurisdicionados não lograram justificar grande parte das questões relativas às vulnerabilidades pelas quais foram ouvidos, de modo que permaneceram ou se confirmaram os indícios de que as fragilidades apontadas na fiscalização do TCU, relativas à governança da União sobre a Petrobras, existiram e impactaram a gestão da estatal.
15.	Cada órgão buscou apresentar sua manifestação aludindo às medidas que puderam tomar, dentro de seu campo de atribuições, em relação às vulnerabilidades de governança identificadas. No entanto, todos os jurisdicionados mencionaram as relevantes transformações que foram trazidas, a partir de 2016, pela Lei n.º 13.303/2016 e pelo Decreto n.º 8.945/2016, como a fixação de novos instrumentos de governança corporativa e a previsão de requisitos a serem cumpridos por profissionais indicados para os conselhos fiscais, conselhos de administração e diretorias executivas das empresas estatais, o que, conforme reconhecido pela SeinfraPetróleo, podem contribuir para reduzir sensivelmente os riscos apontados na fiscalização do TCU.
16.	As conclusões às quais chegou a SeinfraPetróleo podem ser assim sintetizadas:
		- em relação às duas primeiras vulnerabilidades, ausência de direcionamento estratégico da União para o interesse público a ser perseguido pela Petrobras, e ausência de uma política de propriedade das participações societárias da União, restou comprovada a falta de aderência às melhores práticas de governança, mormente às diretrizes entabuladas pela OCDE, confirmando o entendimento que havia sido apontado na fiscalização do TCU. Nesses casos, mesmo os aperfeiçoamentos demandados pela Lei n.º 13.303/2016 não se mostraram suficientes a afastar os riscos apontados pelo Tribunal.
		- em relação à terceira vulnerabilidade, fragilidades no rito de indicação de membros do Conselho de Administração, com inobservância dos princípios da independência e segregação de funções, a Lei n.º 13.303/2016 trouxe mudanças mais efetivas, que permitem considerar a fragilidade apontada na fiscalização do TCU como parcialmente superada. No entanto, revela-se importante que o processo seja transparente, de modo que os órgãos responsáveis pela indicação de conselheiros para empresas estatais divulguem suas escolhas, a partir dos critérios estabelecidos na referida lei e em seu decreto regulamentador.
	- em relação ao conjunto de vulnerabilidades identificadas na fiscalização do TCU, verificou-se que elas decorrem do marco legal que rege o tema no Brasil, de modo que eventuais mudanças no modelo vigente exigiriam a elaboração de estudos prévios para a avaliação e definição da melhor sistemática de atuação, além do pronunciamento por parte de todos os órgãos do Poder Executivo envolvidos no processo e a participação do Congresso Nacional.
17.	Abaixo, segue a proposta de encaminhamento apresentada pela SeinfraPetróleo.
189. Diante do exposto, submetem-se autos à consideração superior, propondo ao Tribunal:
189.1 encaminhar cópia do relatório, voto e acórdão que vierem a ser preferidos aos órgãos e entidades abaixo indicados:
	189.1.1 à Comissão de Fiscalização Financeira e Controle da Câmara dos Deputados e à Comissão de Transparência Governança, Fiscalização e Controle do Senado Federal para que, no âmbito de suas respectivas atribuições, tomem ciência dos riscos elencados nesta fiscalização e avaliem a oportunidade e conveniência de aprimoramento da legislação vigente, de modo a delimitar o interesse público a ser perseguido pelas estatais brasileiras;
	189.1.2 à Divisão de Organizações Econômicas do Ministério das Relações Exteriores, recomendando considerar os riscos elencados nesta fiscalização no âmbito dos esforços do Grupo de Trabalho Interministerial-GTI da OCDE para o governo brasileiro;
	189.1.3 à Secretaria Especial de Desestatização e Desinvestimento do Ministério da Economia, para que considere os riscos elencados nesta fiscalização no âmbito de seus esforços para adequar a governança das estatais brasileiras aos padrões da OCDE;
	189.1.4 à Subchefia de Ação Governamental da Casa Civil da Presidência da República, para que considere os riscos elencados nesta fiscalização no âmbito dos de seus esforços para adequar a governança da estatais brasileiras aos padrões da OCDE.
189.2 recomendar à Casa Civil da Presidência da República que avalie a oportunidade e a conveniência de estabelecer mecanismo para aferição da validade dos parâmetros do art. 173 da Constituição Federal;
189.3 recomendar à Casa Civil da Presidência da República, ao Ministério da Economia e ao Ministério de Minas e Energia que se articulem no sentido de estabelecer uma agenda transversal para discussão dos aspectos apontados nesta fiscalização, em especial, acerca da necessidade de se estabelecerem instrumentos adequados para a orientação das empresas estatais brasileiras no sentido da perseguição do interesse público que justificou sua criação, nos termos do art. 238 da Lei 6.404/1976, de forma a promover transparência e segurança jurídica na relação do Estado com suas estatais;
189.4 recomendar ao Ministério da Economia que avalie a oportunidade e a conveniência de aprimorar a política de propriedade das participações acionárias da União, de modo a abranger as justificativas gerais para a posse de empresas estatais pelo Estado, seu papel na governança das empresas estatais, respectivas funções e responsabilidades das instâncias de governo envolvidas na sua implementação, nos termos da Justificativa da Propriedade Estatal entabulada na edição de 2015 das Diretrizes da OCDE sobre Governança Corporativa de Empresas Estatais;
189.5 recomendar à Casa Civil da Presidência da República, ao Ministério da Economia e à Petrobras que tomem providências para dar devida transparência e fácil acesso ao escrutínio social do rito expresso no art. 22, inciso II, do Decreto 8.945/2016, e na Resolução-CGPAR 24/2018, apontando, em especial, o nome indicado, o órgão responsável pela indicação, a justificativa e os critérios para a escolha ou veto, nos termos do art. 17 da Lei 13.303/2016 e art. 28 do Decreto 8.945/2016;
189.6 encaminhar cópia do relatório, voto e acórdão que vierem a ser proferidos ao Congresso Nacional, ao Ministério de Minas e Energia, ao Conselho Nacional de Política Energética, à Casa Civil da Presidência da República e ao Ministério da Economia para que, no âmbito de suas respectivas atribuições, tomem ciência dos riscos elencados na fiscalização e avaliem a oportunidade e conveniência de tomar medidas cabíveis para mitigá-los;
189.7 arquivar os presentes autos por cumprimento de objeto, com fulcro no inciso V do art. 169 do RITCU.
18.	De início, cabe elogiar a qualidade e o rigor técnico com que a instrução da SeinfraPetróleo tratou desse complexo tema. O mesmo pode ser afirmado do Relatório de Fiscalização, elaborado no âmbito do TC Processo 003.502/2016-3, onde originalmente foram apontadas as vulnerabilidades objeto das presentes oitivas. Por fim, fundamental para o aprofundamento das questões deste processo foram os resultados advindos do painel de especialistas da sociedade civil e do Governo Federal que debateram o assunto em evento ocorrido no TCU, no dia 2 de maio de 2019.
19.	Um aspecto preliminar que chama a atenção é que, embora o objeto que motivou a autuação do presente apartado estivesse circunscrito à identificação de vulnerabilidades na governança da União sobre a Petrobras, o desenvolvimento da instrução, suas conclusões e a proposta de encaminhamento ampliaram o escopo das análises para considerar a incidência das vulnerabilidades ao conjunto de empresas estatais federais.
20.	Colocamo-nos, de antemão, de acordo com todo o exame empreendido pela Unidade Técnica acerca das três vulnerabilidades identificadas na governança da União sobre a Petrobras, e com as análises das oitivas dos cinco órgãos envolvidos. Igualmente úteis para a compreensão da matéria foram as considerações adicionais tecidas na instrução quanto à governança do Estado brasileiro sobre suas estatais, a partir das informações colhidas no painel realizado e do conteúdo da publicação da OCDE sobre governança corporativa para empresas de controle estatal.
21.	Como contribuição aos autos, pretende-se, neste parecer, enfatizar o papel da legislação existente sobre o tema, eventuais lacunas e como o arcabouço de normas pode ser aplicado ou aprimorado para atenuar ou superar as vulnerabilidades encontradas na governança da União sobre a Petrobras, e, em medida mais ampla, sobre todas as estatais.
22.	De acordo com classificação da doutrina, a Petrobras é uma empresa estatal exploradora de atividade econômica de natureza privada, e não uma empresa estatal prestadora de serviço público. O caput do art. 173 da Constituição Federal define em quais situações o Estado pode atuar diretamente no domínio econômico, reservado, preponderantemente, ao setor privado. As empresas estatais que prestam serviços públicos se submetem a regramento distinto, do art. 175 da Constituição.
Art. 173. Ressalvados os casos previstos nesta Constituição, a exploração direta de atividade econômica pelo Estado só será permitida quando necessária aos imperativos da segurança nacional ou a relevante interesse coletivo, conforme definidos em lei.
23.	Os conceitos jurídicos "imperativos da segurança nacional" e "relevante interesse coletivo" são abertos e indeterminados, sendo função da legislação infraconstitucional definir seu alcance e conteúdo. O § 1.º do art. 173 determina que a lei estabelecerá o estatuto jurídico da empresa pública, da sociedade de economia mista e de suas subsidiárias que explorem atividade econômica de produção ou comercialização de bens ou de prestação de serviços, dispondo sobre o que trata seus incisos. A lei definidora do referido estatuto jurídico é a Lei n.º 13.303/2016 (lei das estatais) , cuja regulamentação, no âmbito da União, foi estabelecida pelo Decreto n.º 8.945/2016.
24.	O art. 2.º, caput, e § 1.º, da lei das estatais, que possui âmbito nacional, validade em todas as esferas de governo e aplicabilidade ao conjunto das estatais, estabelece que a lei que autorizar a criação de uma empresa estatal (empresa pública, sociedade de economia mista ou suas subsidiárias) deverá indicar, de forma clara, o relevante interesse coletivo ou imperativo de segurança nacional que justifica sua instituição.
Art. 2º A exploração de atividade econômica pelo Estado será exercida por meio de empresa pública, de sociedade de economia mista e de suas subsidiárias.
§ 1º A constituição de empresa pública ou de sociedade de economia mista dependerá de prévia autorização legal que indique, de forma clara, relevante interesse coletivo ou imperativo de segurança nacional, nos termos do caput do art. 173 da Constituição Federal.
25.	A lei das estatais foi além, prevendo, em seu art. 8.º, inciso I, como requisito de transparência, a elaboração de carta anual, por cada empresa estatal, que explicite os compromissos de consecução de objetivos de políticas públicas, em atendimento ao interesse coletivo ou ao imperativo de segurança nacional justificadores da autorização de sua criação. O inciso VI do mesmo artigo traz outro requisito significativo de transparência, enquanto o § 1.º complementa o modo como o interesse público deve ser perseguido pelas estatais.
Art. 8º As empresas públicas e as sociedades de economia mista deverão observar, no mínimo, os seguintes requisitos de transparência:
I - elaboração de carta anual, subscrita pelos membros do Conselho de Administração, com a explicitação dos compromissos de consecução de objetivos de políticas públicas pela empresa pública, pela sociedade de economia mista e por suas subsidiárias, em atendimento ao interesse coletivo ou ao imperativo de segurança nacional que justificou a autorização para suas respectivas criações, com definição clara dos recursos a serem empregados para esse fim, bem como dos impactos econômico-financeiros da consecução desses objetivos, mensuráveis por meio de indicadores objetivos;
[...]
VI - divulgação, em nota explicativa às demonstrações financeiras, dos dados operacionais e financeiros das atividades relacionadas à consecução dos fins de interesse coletivo ou de segurança nacional;
[...]
§ 1º O interesse público da empresa pública e da sociedade de economia mista, respeitadas as razões que motivaram a autorização legislativa, manifesta-se por meio do alinhamento entre seus objetivos e aqueles de políticas públicas, na forma explicitada na carta anual a que se refere o inciso I do caput.
26.	As regras acima concretizam o que, no Direito Administrativo, é conhecido por princípio da especialidade, que se associa à ideia de descentralização administrativa. As entidades criadas ou cuja autorização para criação for dada por lei, devem ficar vinculadas aos objetivos justificadores de sua criação, não podendo atuar em fins diversos, devendo limitar e especializar suas funções ao que a lei definir.
27.	A lei das estatais, ainda em seu art. 27, caput, e § 1.º, define importantes parâmetros para o atendimento da função social da empresa pública e da sociedade de economia mista, nos termos da exigência do art. 173, § 1.º, inciso I, da Constituição Federal.
Art. 27. A empresa pública e a sociedade de economia mista terão a função social de realização do interesse coletivo ou de atendimento a imperativo da segurança nacional expressa no instrumento de autorização legal para a sua criação.
§ 1º A realização do interesse coletivo de que trata este artigo deverá ser orientada para o alcance do bem-estar econômico e para a alocação socialmente eficiente dos recursos geridos pela empresa pública e pela sociedade de economia mista, bem como para o seguinte:
I - ampliação economicamente sustentada do acesso de consumidores aos produtos e serviços da empresa pública ou da sociedade de economia mista;
II - desenvolvimento ou emprego de tecnologia brasileira para produção e oferta de produtos e serviços da empresa pública ou da sociedade de economia mista, sempre de maneira economicamente justificada.
28.	O art. 4.º, § 1.º, da lei das estatais, determina que a pessoa jurídica controladora de sociedade de economia mista, constituída sempre sob a forma de sociedade anônima, deverá controlar a companhia observando o interesse público justificador de sua criação.
§ 1º A pessoa jurídica que controla a sociedade de economia mista tem os deveres e as responsabilidades do acionista controlador, estabelecidos na Lei nº 6.404, de 15 de dezembro de 1976, e deverá exercer o poder de controle no interesse da companhia, respeitado o interesse público que justificou sua criação.
29.	Semelhante comando já constava do art. 238 da Lei n.º 6.404/1976, que dispõe sobre as sociedades por ações.
Art. 238. A pessoa jurídica que controla a companhia de economia mista tem os deveres e responsabilidades do acionista controlador (artigos 116 e 117) , mas poderá orientar as atividades da companhia de modo a atender ao interesse público que justificou a sua criação.
30.	Especificamente em relação ao setor de petróleo, as normas gerais sobre a Petrobras estão previstas nos arts. 61 a 66 da Lei n.º 9.478/1997 (lei do petróleo, que revogou a Lei n.º 2.004/1953, criadora da estatal) . Ressalte-se que a autorização para que o Estado, por meio da União, explore diretamente as atividades econômicas do setor petrolífero tem previsão na própria Constituição (art. 177) , não dependendo de lei ordinária, embora essa exploração não mais ocorra em regime de monopólio desde a Emenda Constitucional n.º 9/1995.
Art. 177. Constituem monopólio da União:
I - a pesquisa e a lavra das jazidas de petróleo e gás natural e outros hidrocarbonetos fluidos; 
II - a refinação do petróleo nacional ou estrangeiro;
III - a importação e exportação dos produtos e derivados básicos resultantes das atividades previstas nos incisos anteriores;
IV - o transporte marítimo do petróleo bruto de origem nacional ou de derivados básicos de petróleo produzidos no País, bem assim o transporte, por meio de conduto, de petróleo bruto, seus derivados e gás natural de qualquer origem;
§ 1º A União poderá contratar com empresas estatais ou privadas a realização das atividades previstas nos incisos I a IV deste artigo observadas as condições estabelecidas em lei.
31.	Delimitado acima o conjunto de normas que tratam da necessidade de definição do interesse coletivo para que haja exploração de atividade econômica por empresas estatais, observa-se assistir razão à Unidade Técnica quando identifica que falta um direcionamento estratégico por parte do Estado que delimite de forma clara os objetivos de interesse público que devem ser perseguidos pela Petrobras.
32.	E uma das razões para essa vulnerabilidade parece estar no fato de que a legislação ordinária, no que se refere à Petrobras, não cumpre completamente com os requisitos do art. 173, caput, da Constituição, em conjunto com o art. 2.º, caput, e § 1.º, da Lei n.º 13.303/2016, ou seja, não há indicação, de forma clara, na lei que autoriza o funcionamento da Petrobras (Lei n.º 9.478/1997) , do relevante interesse coletivo ou imperativo de segurança nacional que justificou a criação da estatal, e que deveria servir para uma adequada definição dos objetivos de políticas públicas a serem por ela atingidos.
33.	Como notou a SeinfraPetróleo, a Lei n.º 9.478/1997, em seu art. 1.º, estabeleceu objetivos de interesse público atrelados à política energética como um todo a ser empreendida pelo Estado, política esta que não incumbe apenas à Petrobras, mas a uma série de órgãos estatais. Em nenhum artigo da lei há uma definição mais específica do interesse coletivo que justifica a atuação da Petrobras, o que contraria, conforme visto, o princípio da especialidade, que deve ser vinculativo para toda e qualquer entidade da Administração indireta.
34.	O fato de as diversas atividades de exploração petrolífera, nos termos do art. 177 da Constituição, estarem a cargo da União, que poderá contratá-las com empresas estatais ou privadas (regime não monopolístico) , não elimina a necessidade de que a legislação que autoriza a criação da estatal responsável por explorá-las, no caso a Petrobras, indique, de forma clara e objetiva, o relevante interesse coletivo ou imperativo de segurança nacional a serem perseguidos pela sociedade empresária.
35.	A falta de definição legal do interesse coletivo que deveria guiar a Petrobras acaba por dificultar a aplicação das demais normas citadas acima, dirigidas a orientar a atuação e gestão da empresa em torno de um planejamento que se alinhe a esse interesse. Nesse sentido, restam vulneradas as expectativas de transparência e atingimento dos fins em prol do interesse público que deveriam nortear as ações e políticas da empresa. Inclusive, é comum observar em discussões sobre privatização de empresas estatais debates sobre o quanto determinado interesse coletivo continua a ser relevante para a sociedade, e em que medida ele justifica ou não o exercício de determinada atividade econômica pelo Estado.
36.	É de se supor que a ausência de clareza quanto ao interesse coletivo da Petrobras leve a que os membros do Conselho de Administração encontrem certos obstáculos para elaborar a carta anual prevista no art. 8.º, inciso I, e § 1.º, da Lei n.º 13.303/2016, cujo propósito é definir os compromissos de consecução de objetivos de políticas públicas pela empresa. Também acaba por inibir o exercício da função social pela estatal, nos termos dispostos no art. 27 da mesma lei. E, por fim, limita, por ausência de parâmetros legais, que a União, pessoa controladora da Petrobras, exerça com adequação ao interesse público o poder de controle da companhia, conforme os arts. 4.º, § 1.º, da lei das estatais, e 238 da Lei n.º 6.404/1976.
37.	Verifica-se, portanto, que a existência dessa lacuna legislativa acaba por ser um fator que compromete, em certa medida, o estabelecimento de estratégias, diretrizes e metas para a Petrobras, o que pode afastar a empresa do interesse público que deveria reger sua atuação, cuja previsão deveria constar da lei instituidora, levando-a ao risco de ser instrumentalizada em torno de interesses outros, como a maximização de lucros ou a priorização de políticas de governo, e não de Estado.
38.	Salientados os aspectos normativos do tema, concorda-se com a Unidade Instrutora quando conclui que, mesmo com os esclarecimentos prestados pelos órgãos em suas oitivas, não restou afastada a vulnerabilidade da falta de direcionamento estratégico por parte do Estado que delimite de forma clara e objetiva os objetivos de interesse público que devem ser perseguidos pela Petrobras, e, de forma mais abrangente, pelo conjunto de suas estatais.
39.	Consideram-se acertadas, dessa forma, as propostas dos itens 189.1.1 e 189.2 da peça 66, a primeira para que se encaminhe cópia do relatório, voto e acórdão que vierem a ser proferidos às Comissões responsáveis da Câmara dos Deputados e do Senado Federal para que tomem ciência dos riscos e avaliem a oportunidade e conveniência de aprimoramento da legislação, de modo a delimitar o interesse público a ser perseguido pelas estatais brasileiras, e a segunda para que se recomende à Casa Civil da Presidência da República que avalie a oportunidade e a conveniência de estabelecer mecanismo para aferição da validade dos parâmetros do art. 173 da Constituição Federal.
40.	As segunda e terceira vulnerabilidades apontadas na fiscalização, do ponto de vista do sistema vigente, parecem um pouco mais simples de serem remediadas. A segunda vulnerabilidade tratou da inexistência de uma política de propriedade das participações acionárias da União na Petrobras. Nesse caso, o Estado é visto não como o controlador que deve perseguir o interesse coletivo, mas pelo seu papel de investidor, cabendo-lhe proteger e valorizar o patrimônio público por meio de boas práticas de gestão e governança. De acordo com a auditoria, a política de propriedade da União na Petrobras tem sido exercida de forma dispersa, sem segregação de funções entre os órgãos intervenientes, e desprovida de accountability.
41.	O art. 173, § 1.º, da Constituição, quando dispõe sobre o estatuto jurídico das empresas estatais que explorem atividade econômica, mescla exigências dos regimes de direito público e direito privado. Em relação a este último, o artigo prevê que a lei disporá sobre a sujeição ao regime jurídico próprio das empresas privadas, inclusive quanto aos direitos e obrigações civis, comerciais, trabalhistas e tributários (inciso II) , a constituição e o funcionamento dos conselhos de administração e fiscal, com a participação de acionistas minoritários (inciso IV) e os mandatos, a avaliação de desempenho e a responsabilidade dos administradores (inciso V) . Além disso, o § 2.º do art. 173 estabelece que as empresas públicas e as sociedades de economia mista não poderão gozar de privilégios fiscais não extensivos às do setor privado. Ao regulamentar os parâmetros da Constituição, a Lei n.º 13.303/2016 incorporou à ordem jurídica importantes avanços para a consolidação da governança corporativa nas empresas estatais, aproximando-as, em muitos aspectos, do regime que rege as empresas privadas. Importa frisar que muitas estatais atuam em regime de concorrência com empresas privadas nos setores econômicos em que atuam, o que justifica o estatuto jurídico diferenciado do art. 173 da Constituição.
42.	Como anotou a SeinfraPetróleo, o exercício da função de propriedade pelo Estado ocorre por meio do voto em assembleia, pela indicação de administradores, pela definição de padrões de governança e pelo estabelecimento de indicadores e monitoramento do desempenho das estatais. No caso da Petrobras, constatou-se não haver uma segregação clara entre as funções do Estado como proprietário e como formulador e demandante de políticas públicas, quando o mais adequado seria que essas duas funções fossem exercidas por órgãos distintos. Verificou-se que o MME, órgão formulador de políticas públicas na área, tem o poder de indicar a maioria dos membros do Conselho de Administração da Petrobras, o que pode confundir interesses empresariais com interesses de governo.
43.	Assiste razão à Unidade Técnica quando conclui que a lei das estatais, embora tenha produzido efeitos relevantes na governança corporativa das empresas, pouco inovou nas regras que deveriam estruturar a função de propriedade do Estado, o que acaba por gerar risco de perpetuação das práticas atuais, conduzindo à baixa transparência e à falta de aderência às melhores práticas de gestão e governança.
44.	A despeito dessa constatação, observa-se que o aprimoramento da política de propriedade das participações acionárias da União em suas estatais depende mais de atos do Poder Executivo que incrementem a governança nas empresas do que de inovações legislativas, ao contrário do que ocorre com o interesse coletivo, que depende de previsão nas leis autorizativas para posterior implementação. Os órgãos do Executivo diretamente envolvidos com a governança das estatais federais, nas respectivas áreas do domínio econômico, podem se articular sem maior impedimento, fixando regras e práticas de segregação de funções e responsabilidades, diferenciando quem formula políticas públicas de quem executa atividades de proprietário e controlador, sem necessidade de lei em sentido estrito que traga essas definições, o que tenderá a tornar mais eficiente e impessoal a indicação dos administradores e o atingimento dos resultados planejados.
45.	Para tanto, basta que os dispositivos da Lei n.º 13.303/2016 sejam aplicados tendo por foco fortalecer a política de propriedade da União sobre suas empresas. A lei já contempla um conjunto expressivo de normas gerais que visam ampliar os instrumentos de governança, transparência, gestão de riscos e controle interno das estatais, bem como normas de composição, competência e vedação para os membros do Conselho de Administração, e outras regras para a Diretoria e o Conselho Fiscal. Se há lacunas na lei das estatais, elas não impedem que o Poder Executivo lhe dê cumprimento, organizando-se no sentido de promover com maior eficácia a política de propriedade do Estado sobre suas empresas.
46.	Nesse contexto de aparente suficiência da legislação, concorda-se com a proposta do item 189.4 da peça 66, de recomendar ao Ministério da Economia que avalie a oportunidade e a conveniência de aprimorar a política de propriedade das participações acionárias da União. Na condição de órgão do Poder Executivo responsável pela coordenação e governança das empresas estatais federais, cabe-lhe o papel de estruturar a aplicação da Lei n.º 13.303/2016, propondo ações para a mitigação da vulnerabilidade encontrada.
47.	Quanto à terceira vulnerabilidade identificada na auditoria, relativa às fragilidades no rito de indicação para membros do Conselho de Administração, a SeinfraPetróleo reconheceu que a Lei n.º 13.303/2016 trouxe mudanças mais efetivas, de modo que a fragilidade apontada pode ser considerada parcialmente superada, conclusão com a qual anuímos. Considera-se relevante, ainda assim, a proposta alvitrada no item 189.5 da peça 66, de recomendação aos órgãos responsáveis para que seja dada a devida transparência ao processo de indicação de conselheiros para as empresas estatais, segundo os critérios da Lei n.º 13.303/2016 e do Decreto n.º 8.945/2016.
48.	Por fim, mostrou-se bastante apropriada ao escopo deste apartado a análise da Unidade Técnica do conteúdo entabulado no documento de 2015 da OCDE intitulado "Diretrizes da OCDE sobre Governança Corporativa de Empresas Estatais" (peça 56) . A SeinfraPetróleo constatou que o modelo de governança adotado pela União sobre a Petrobras, considerando inclusive o marco regulatório vigente no Brasil (Decreto-Lei n.º 200/1967, Lei n.º 6.404/1976, Lei n.º 9.478/1997 e Lei n.º 13.303/2016, além dos Decretos n.º 9.745/2019 e n.º 8.945/2016) , ainda se distancia do que preconiza o guia da OCDE. Referido documento reforça tanto a necessidade de definição restritiva do interesse público a ser perseguido pelas empresas estatais quanto o papel do Estado como proprietário (cf. parágrafo 90 da instrução técnica) .
49.	Embora o Brasil não seja membro da OCDE, é indubitável que as diretrizes da Organização Internacional, pelo seu nível de atualidade e abrangência, podem servir de parâmetros para o aprimoramento da governança nas estatais brasileiras, do ponto de vista da evolução regulatória e das práticas executivas. Nesse sentido, o Estado brasileiro, por meio dos órgãos designados para essa finalidade, vem empreendendo esforços para adequar a governança de suas estatais aos padrões da OCDE, sobretudo tendo em vista as tratativas relacionadas à intenção do país de se tornar um membro permanente da Organização. Consideram-se oportunas, portanto, as propostas de encaminhamento que recomendam as diretrizes da OCDE como padrão no enfrentamento dos riscos verificados na fiscalização.
50.	Pretendeu-se, neste parecer, abordar o tema das vulnerabilidades priorizando seus aspectos legais e jurídicos. Feito esse recorte, quanto à primeira vulnerabilidade, verifica-se que o estabelecimento de políticas públicas efetivas que promovam o interesse coletivo justificador da existência de uma estatal depende de que esse interesse esteja clara e objetivamente especificado na lei instituidora da empresa pública ou sociedade de economia mista que explore atividade econômica em sentido estrito, por interpretação que se extrai do ordenamento. No caso da Petrobras, a lei não contempla de modo satisfatório o relevante interesse coletivo ou imperativo de segurança nacional a ser perseguido pela empresa, dificultando a implementação de políticas eficientes de superação da vulnerabilidade.
51.	Quanto à segunda vulnerabilidade, embora a Lei n.º 13.303/2016 não tenha sido mais precisa na regulamentação da função de proprietário do Estado sobre suas estatais, ela trouxe uma série de normas gerais (governança, transparência, gestão de riscos, controle interno, constituição e funcionamento dos conselhos) que podem orientar o Poder Executivo no fortalecimento do papel de proprietário e investidor do Estado sobre a Petrobras e outras estatais, por meio de medidas executivas que não demandam necessariamente iniciativa legislativa, atenuando os problemas de falta de transparência e conflito de interesses. Quanto à terceira vulnerabilidade, a lei das estatais já fornece os elementos para que sua correta aplicação permita superar a vulnerabilidade.
52.	Para encerrar, considerando a relevância da matéria deste apartado e o impacto que as vulnerabilidades produzem nos resultados que o Estado oferece à sociedade, sugere-se que as recomendações dos itens 189.2 a 189.5 da proposta de encaminhamento sejam monitoradas pela SeinfraPetróleo.
53.	Pelo exposto, esta representante do Ministério Público de Contas retorna os presentes autos ao Gabinete do Exmo. Ministro Relator Raimundo Carreiro, no aguardo de que o presente parecer atenda aos objetivos do Despacho da peça 69, posicionando-se de acordo com a proposta formulada pela SeinfraPetróleo à peça 66, com sugestão adicional para que a Unidade Técnica monitore as recomendações.
	É o relatório.

8.1. Icaro Nayrom Sales Albuquerque Pereira e outros, representando Petróleo Brasileiro S.A..

Procuradora-Geral Cristina Machado da Costa e Silva.

AUDITORIA. AVALIAÇÃO DA CONDUTA DO CONSELHO DE ADMINISTRAÇÃO DA PETROBRAS EM RELAÇÃO AOS PROJETOS DAS REFINARIAS RNEST, COMPERJ E PREMIUM I E II. INDICATIVOS DE VULNERABILIDADES RELEVANTES NA GOVERNANÇA DO ESTADO EM RELAÇÃO À PETROBRAS. INDÍCIOS DE ATOS DE GESTÃO ILEGÍTIMOS E ANTIECONÔMICOS. OITIVAS. PROCESSO APARTADO PARA TRATAR DAS FRAGILIDADES NA GOVERNANÇA. OITIVA. ANÁLISE. RECOMENDAÇÕES.

RELATÓRIO DE AUDITORIA (RA)

Secretaria de Fiscalização de Infraestrutura de Petróleo e Gás Natural (SeinfraPet).

Este processo foi autuado como apartado do TC-Processo 003.502/2016-3, da relatoria do Ministro José Múcio Monteiro, relativo a auditoria realizada na Petróleo Brasileiro S.A. (Petrobras) , com o objetivo de avaliar a conduta do Conselho de Administração da Petrobras em relação a atos relativos aos projetos cuja finalidade era ampliar a capacidade de refino de petróleo no país. Naquele processo foi prolatado o Acórdão 1839/2018-TCU-Plenário que determinou a constituição deste processo apartado e a oitiva de diversos órgãos públicos acerca das vulnerabilidades na governança da União sobre a Petrobras apontadas no Relatório de Fiscalização 508/2015 (peça 21) , conforme se vê do seguinte teor da citada deliberação:
ACORDAM os Ministros do Tribunal de Contas da União, reunidos em Sessão Plenária, com base nos arts. 157, caput, e 250, inciso V, do Regimento Interno do TCU, e ante as razões expostas pelo Relator, em:
9.1 criar processo apartado para tratar das vulnerabilidades de governança descritas no primeiro achado de auditoria, por se tratar de matéria afeta a órgãos de governo, não relacionadas às condutas dos membros dos Conselhos de Administração e Fiscal da Petrobras, que permanecerão neste processo;
9.2 realizar, no âmbito do processo apartado, oitiva da Casa Civil da Presidência da República, para que, no prazo de 15 (quinze) dias a contar da ciência, se manifeste, se assim desejar, acerca das vulnerabilidades na governança da União em relação à Petrobras, apontadas no Relatório de Auditoria; 
9.3 realizar, no âmbito do processo apartado, oitiva das seguintes unidades, para que, no prazo de 15 (quinze) dias a contar da ciência, se manifestem, se assim desejarem, acerca das vulnerabilidades na governança da União em relação à Petrobras, apontadas no Relatório de Auditoria, sobretudo quanto às questões a seguir descritas:
9.3.1 Ministério da Fazenda:
9.3.1.1 falhas no exercício da função de propriedade da União em relação às participações acionárias na Petrobras, com atuação dispersa e desprovida de accountability, em desacordo com as melhores práticas de governança, à época dos fatos relatados;
9.3.1.2 providências adotadas ou a adotar no sentido de corrigir a vulnerabilidade indicada no subitem anterior e dar rastreabilidade e motivação ao rito de indicação de representante da União ao Conselho Fiscal da Petrobras;
9.3.2 Ministério do Planejamento, Desenvolvimento e Gestão:
9.3.2.1 falhas no exercício da função de propriedade da União em relação às participações acionárias na Petrobras, com atuação dispersa e desprovida de accountability, em desacordo com as melhores práticas de governança, à época dos fatos relatados;
9.3.2.2 falta de critérios objetivos, transparência, rastreabilidade, segregação de funções e balanceamento de poder nas indicações da União para membros do Conselho de Administração da Petrobras à época dos fatos relatados;
9.3.2.3 inobservância ao princípio da independência na escolha, indicação e eleição dos membros do Conselho de Administração da Petrobras à época dos fatos relatados;
9.3.2.4 providências adotadas ou a adotar no sentido de corrigir as vulnerabilidades indicadas nos itens anteriores, sem se furtar de indicar as medidas relacionadas à prestação de contas dos resultados provenientes da participações acionárias do Estado na Petrobras e ao aprimoramento do rito de indicação de membros ao Conselho de Administração da Petrobras, de forma a dar transparência ao processo e a garantir o respeito ao princípio da independência, para que fique clara a origem e motivação do nome a ser indicado;
9.3.3 Ministério de Minas e Energia e Conselho Nacional de Política Energética:
9.3.3.1 indefinição de direcionamento do Estado à Petrobras que delimite de forma clara os objetivos de interesse público a serem perseguidos pela companhia, nos termos do art. 238 da Lei 6.404/1976, à época dos fatos relatados;
9.3.3.2 falhas no exercício da função de propriedade da União em relação às participações acionárias na Petrobras, com atuação dispersa e desprovida de accountability, em desacordo com as melhores práticas de governança, à época dos fatos relatados;
9.3.3.3 falta de critérios objetivos, transparência, rastreabilidade, segregação de funções e balanceamento de poder nas indicações da União para membros do Conselho de Administração da Petrobras à época dos fatos relatados;
9.3.3.4 inobservância do princípio da independência na escolha, indicação e eleição dos membros do Conselho de Administração da Petrobras, à época dos fatos relatados;
9.3.3.5 providências adotadas ou a adotar no sentido de corrigir as vulnerabilidades indicadas nos itens anteriores, sem se furtar de indicar as medidas de avaliação, controle e acompanhamento dos resultados da Petrobras (tanto os resultados empresariais quanto os de interesse público) e de aprimoramento do rito de indicação de membros ao Conselho de Administração da Petrobras, de forma a dar transparência ao processo e a garantir o respeito ao princípio da independência, para que fique clara a origem e motivação dos nomes a serem indicados;
9.4 realizar, neste processo, oitiva da Petrobras, para que, no prazo de 15 (quinze) dias a contar da ciência, se manifeste, se assim desejar, acerca das irregularidades apontadas no Relatório de Auditoria, atinentes ao descumprimento dos deveres fiduciários dos Conselhos de Administração e Fiscal, em sua atuação para atingimento das metas corporativas para ampliação da capacidade de refino no País;
9.5 determinar à SeinfraPetróleo que: 
9.5.1 envie cópia deste acórdão, bem como do relatório e voto que o acompanham, para a Comissão de Valores Mobiliários e o Ministério Público Federal, dando ciência sobre os fatos verificados neste processo até o momento;
9.5.2 juntar cópia deste acórdão, bem como do relatório e voto que o acompanham, aos autos dos TCProcesso 006.981/2014-3, TCProcesso 004.920/2015-5 e TCProcesso 026.363/2015-1;
9.6 recomendar à Comissão de Valores Mobiliários que avalie a conveniência e oportunidade de se incluir no formato padrão do Formulário de Referência, anualmente emitido pelas sociedades de economia mista, seção específica para ampla divulgação das irregularidades em apuração por órgãos de controle;
9.7 classificar como público o relatório de auditoria, mantendo sigilosas as peças indicadas pela Petrobras, considerados os termos do inciso I do art. 3º da Lei 12.527/2011 (Lei de Acesso à Informação) , assim como do art. 5º, §§ 1º e 2º, do Decreto 7.724/2012, autorizando, caso solicitado, a concessão de vista e cópias destes autos de acordo com a classificação aposta no Sistema e-TCU. 
9.8 encaminhar cópia deste acórdão, com o relatório e voto, aos Presidentes do Senado Federal, da Câmara dos Deputados e de todas as comissões permanentes das duas Casas Legislativas, de forma que os subsídios e diagnósticos aqui apresentados possam ser utilizados nos estudos de revisão da Lei 13.303/2017.
	Desse modo, nesta oportunidade examinam-se as oitivas do Ministério de Minas e Energia - MME, do Conselho Nacional de Política Energética - CNPE, da Casa Civil da Presidência da República - CC e dos então chamados Ministério do Planejamento, Desenvolvimento e Gestão - MPDG e Ministério da Fazenda - MF, atualmente agrupados no Ministério da Economia - ME, realizadas em cumprimento ao aludido Acórdão 1839/2018-TCU-Plenário, de relatoria do Ministro José Múcio Monteiro. 
Importante esclarecer, contudo, que a análise da conduta dos membros dos Conselhos de Administração e Fiscal da Petrobras e a sua eventual responsabilização não fazem parte do escopo desta apartado, tendo em vista que se trata de matéria que está sendo discutida nos autos do citado TC-Processo 003.502/2016-3, relator Ministro Raimundo Carreiro.
Após a análise da matéria, a SeinfraPetróleo, em pareceres uniformes, acompanhada do Ministério Público junto ao TCU, formulou a seguinte proposta de encaminhamento (peças 66-70) :
183.1 encaminhar cópia do relatório, voto e acórdão que vierem a ser preferidos aos órgãos e entidades abaixo indicados:
1.1. 
1.1.1 à Comissão de Fiscalização Financeira e Controle da Câmara dos Deputados e à Comissão de Transparência Governança, Fiscalização e Controle do Senado Federal  para que, no âmbito de suas respectivas atribuições, tomem ciência dos riscos elencados nesta fiscalização e avaliem a oportunidade e conveniência de aprimoramento da legislação vigente, de modo a delimitar o interesse público a ser perseguido pelas estatais brasileiras;
1.1.2 à Divisão de Organizações Econômicas do Ministério das Relações Exteriores, recomendando considerar os riscos elencados nesta fiscalização no âmbito dos esforços do Grupo de Trabalho Interministerial-GTI da OCDE para o governo brasileiro;
1.1.3 à Secretaria Especial de Desestatização e Desinvestimento do Ministério da Economia, para que considere os riscos elencados nesta fiscalização no âmbito de seus esforços para adequar a governança da estatais brasileiras aos padrões da OCDE;
1.1.4 à Subchefia de Ação Governamental da Casa Civil da Presidência da República, para que considere os riscos elencados nesta fiscalização no âmbito dos de seus esforços para adequar a governança da estatais brasileiras aos padrões da OCDE.
183.2 recomendar à Casa Civil da Presidência da República que avalie a oportunidade e a conveniência de estabelecer mecanismo para aferição da validade dos parâmetros do art. 173 da Constituição Federal;
183.3 recomendar à Casa Civil da Presidência da República, ao Ministério da Economia e ao Ministério de Minas e Energia que se articulem no sentido de estabelecer uma agenda transversal para discussão dos aspectos apontados nesta fiscalização, em especial, acerca da necessidade de se estabelecerem instrumentos adequados para a orientação das empresas estatais brasileiras no sentido da perseguição do interesse público que justificou sua criação, nos termos do art. 238 da Lei 6.404/1976, de forma a promover transparência e segurança jurídica na relação do Estado com suas estatais;  
183.4 recomendar ao Ministério da Economia que avalie a oportunidade e a conveniência de aprimorar a política de propriedade das participações acionárias da União, de modo a abranger as justificativas gerais para a posse de empresas estatais pelo Estado, seu papel na governança das empresas estatais, respectivas funções e responsabilidades das instâncias de governo envolvidas na sua implementação, nos termos da Justificativa da Propriedade Estatal entabulada na edição de 2015 das Diretrizes da OCDE sobre Governança Corporativa de Empresas Estatais;  
183.5 recomendar à Casa Civil da Presidência da República, ao Ministério da Economia e à Petrobras que tomem providências para dar devida transparência e fácil acesso ao escrutínio social do rito expresso no art. 22, inciso II, do Decreto 8.945/2016, e na Resolução-CGPAR 24/2018, apontando, em especial, o nome indicado, o órgão responsável pela indicação, a justificativa e os critérios para a escolha ou veto, nos termos do art. 17 da Lei 13.303/2016 e art. 28 do Decreto 8.945/2016; 
183.6 encaminhar cópia do relatório, voto e acórdão que vierem a ser proferidos ao Congresso Nacional, ao Ministério de Minas e Energia, ao Conselho Nacional de Política Energética, à Casa Civil da Presidência da República e ao Ministério da Economia para que, no âmbito de suas respectivas atribuições, tomem ciência dos riscos elencados na fiscalização e avaliem a oportunidade e conveniência de tomar medidas cabíveis para mitigá-los;
arquivar os presentes autos por cumprimento de objeto, com fulcro no inciso V do art. 169 do RITCU.
	No que diz respeito às vulnerabilidades identificadas pela auditoria, objeto das oitivas, assim como às respostas dos referidos órgãos e às análises da SeinfraPetróleo, faço as seguintes considerações.
Falta de direcionamento estratégico por parte do Estado que delimitasse de forma clara e objetiva os objetivos de interesse público que deveriam ser perseguidos pela estatal
	Relativamente à falta de direcionamento estratégico por parte do Estado que delimitasse de forma clara e objetiva os objetivos de interesse público que deveriam ser perseguidos pela estatal, a auditoria deste Tribunal constatou que nenhuma orientação, meta, objetivo ou política pública que incumbisse a Petrobras foi identificada por meio de documento comprobatório oficial. Tampouco nos Estatutos Sociais da Petrobras, nos Formulários de Referência, Relatórios de Administração ou em outros de seus instrumentos institucionais de governança foi possível identificar direcionamento dado à empresa pelo Estado no sentido de atender a algum interesse coletivo.
	A Lei 9.478/1997, que revogou a lei de criação da Petrobras (Lei 2.004/1953) , quebrou o monopólio da União na exploração da indústria do petróleo no Brasil e atrelou diversos objetivos de interesse público à política energética a ser empreendida pelo Estado, o que passou a ser incumbência não somente da Petrobras, mas também do MME, da ANP, do CNPE e da Presidência da República. No entanto, embora em relação à Petrobras a lei tenha definido um vasto campo de atuação por meio de seu objeto social (art. 61 da Lei 9.478/1997) , não indicou objetivamente a qual interesse público a sua existência como estatal se vincula.
	A auditoria da SeinfraPetróleo concluiu sobre este ponto que a carência de diretrizes tangíveis permite que interesses secundários sejam almejados sob a tutela de interesses públicos, tornando a Petrobras instrumento potencial de políticas desvinculadas de seu objeto social. Essa fragilidade impõe riscos de que a companhia seja utilizada como instrumento de política de governo, não de Estado.
Falta de política de propriedade em relação às participações acionárias da União na Petrobras, cujos direitos foram exercidos de forma dispersa e desprovida de accountability
	Quanto à falta de política de propriedade em relação às participações acionárias da União na Petrobras, cujos direitos foram exercidos de forma dispersa e desprovida de accountability, a auditoria apurou que o exercício da função de propriedade se dá por meio do voto em assembleia, da indicação de administradores, da definição de padrões de governança, além do estabelecimento de indicadores e monitoramento do desempenho de suas estatais. 
	No caso em tela, observou-se que a função de propriedade do Estado sobre a Petrobras não foi exercida com aderência aos princípios descritos nos referenciais. Isso porque não há segregação clara entre as funções do Estado como proprietário e como formulador e demandante de políticas públicas, pois o órgão formulador de políticas públicas (MME) tem o poder de indicar a maioria dos membros do Conselho de Administração da Petrobras, o que impõe riscos de que, nas decisões do colegiado, seus interesses prevaleçam em desequilíbrio aos interesses empresariais.
	Além disso, constatou-se que o exercício da função de propriedade pela União não se deu de maneira centralizada, mas de modo disperso, por intermédio de diferentes órgãos do Executivo Federal, de forma simultânea e descoordenada, não tendo sido avaliada a agregação de valor que a estatal deveria produzir para o Estado brasileiro
	A conclusão da auditoria sobre esse tema foi de que as participações acionárias da União não foram vistas nem tratadas como riqueza pública a ser gerida e bem cuidada. O resultado dessa falta de visão por parte do Estado foi se sujeitar a ter o valor de mercado da empresa por ele controlada oscilando entre R$ 500 bilhões em 2008, e R$ 73 bilhões em 2016, além de ter ficado alguns anos sem receber dividendos em função dos sucessivos resultados patrimoniais negativos, impactados em grande parte pelo reconhecimento de perdas efetivas e prováveis (impairment) nos ativos de refino da Rnest, Comperj e refinarias Premium.
Fragilidades no rito de indicação para membros do conselho (falta de critérios objetivos, transparência, rastreabilidade, segregação de funções e balanceamento de poder nas indicações da União para membros do Conselho de Administração da Petrobras) 
	Relativamente às fragilidades no rito de indicação para membros do conselho (falta de critérios objetivos, transparência, rastreabilidade, segregação de funções e balanceamento de poder nas indicações da União para membros do Conselho de Administração da Petrobras) , a auditoria constatou que, no período de 2006 a 2015, o processo de seleção e indicação dos membros do Conselho de Administração da Petrobras pela União não era adequado para manutenção de um colegiado independente.
Além da excessiva concentração de conselheiros indicados pelo MME, que ilustra a falta de separação entre quem formula a política pública e quem tem a responsabilidade por apontar os membros do conselho, foram identificadas situações críticas de conflitos de competências, a exemplo de pessoas indicadas exercendo, concomitantemente, as funções de conselheiro da Petrobras e a titularidade de ministério no Poder Executivo. Essa mistura de atribuições afrontou princípios fundamentais da governança corporativa: o da segregação de funções e o da independência.
Ademais, a falta de critérios objetivos, transparência, rastreabilidade, segregação de funções e balanceamento de poder no rito de indicação de conselheiros são empecilhos para o accountability dessas indicações no âmbito da União. Para ilustrar, não foi possível identificar a origem dos nomes indicados no âmbito dos ministérios para exercerem a função de conselheiros na estatal, em desprestígio à transparência e a uma adequada prestação de contas (accountability) .
Da análise das oitivas dos órgãos públicos
Relativamente ao MME  e ao CNPE, estou de acordo com a SeinfraPetróleo quando afirma que a vulnerabilidade apontada na fiscalização do TCU ganha substância a partir da constatação de que dois dos principais órgãos responsáveis pela política energética nacional entendem que o direcionamento do Estado à Petrobras, que delimite de forma clara os objetivos de interesse público a serem perseguidos pela companhia, não faz parte de seu rol de competências e atribuições. 
Sob os pontos elencados no Acórdão 1839/2018-TCU-Plenário, o MME informou que se limita ao exercício de suas competências, no que se refere ao exercício da supervisão da Petrobras. Entretanto, a relegação do planejamento à Petrobras, conforme indicado pelo ministério, se mostra aquém do que revela o recente Decreto 9.675/2019, que, entre outras disposições, elenca em seu Anexo I, os assuntos de competências do MME, entre os quais as diretrizes para planejamento dos setores de minas e energia (art. 1º, inciso IV) . 
Nessa mesma direção, em que pese o art. 2º da Lei 9.478/1997 atribuir ao CNPE a proposição de políticas nacionais e medidas específicas relacionadas a promoção do aproveitamento nacional de recursos energéticos (inciso I) , a segurança do suprimento regional de insumos energéticos (inciso II) , ao estabelecimento de diretrizes para programas energéticos específicos (inciso IV) e a definição da estratégia e da política de desenvolvimento econômico e tecnológico da indústria de petróleo (inciso IX) , o CNPE anotou que os questionamentos do TCU não estariam inseridos em suas competências
Com relação à falta de critérios objetivos, transparência, rastreabilidade, segregação de funções e balanceamento de poder nas indicações da União para membros do Conselho de Administração da Petrobras, a inobservância do princípio da independência na escolha, indicação e eleição dos membros do colegiado e providências eventualmente adotadas ou a adotar no sentido de corrigir as vulnerabilidades apontadas, o MME e o CNPE se resumiram a indicar aquelas adotadas no sentido de cumprir os requisitos estabelecidos pela Lei 13.303/2016, as quais, de fato, reduzem sensivelmente os riscos apontados na fiscalização do TCU, conforme será analisado adiante
	O então MPDG, a seu turno, consignou que não dispõe de informações relacionadas aos temas objeto da oitiva, o que, segundo a SeinfraPetróleo, somente confirma a vulnerabilidade apontada na fiscalização do TCU. Todavia, no que tange as providências eventualmente adotadas ou a adotar no sentido de corrigir as vulnerabilidades apontadas pelo TCU, a SEST/MPDG indicou aquelas tomadas no sentido de cumprir os requisitos estabelecidos pela Lei 13.303/2016.
Concordo, no ponto, com a análise da SeinfraPetróelo, no sentido de que a adesão ao segmento de governança Nível 2 da B3, a implementação de rodízio dos membros do conselho de administração, a seleção por empresa especializada, a adoção de lista tríplice para candidatos a membro independente do conselho de administração a serem indicados pela União, a criação de comitês de remuneração e sucessão para assessoramento ao conselho de administração, de fato, são medidas tendentes a reduzir os riscos apontados na fiscalização do TCU
A Casa Civil da Presidência da República consignou que, a partir de 2016, com a promulgação da Lei 13.303/2016 e do Decreto 8.945/2016, as escolhas dos nomes dos conselheiros da Petrobras foram pautadas em critérios objetivos, amparados na estrita legalidade. Nesse sentido, destacou os arts. 29 e 30 daquela lei, que estabelecem vedações para indicação a conselho de administração, bem como requisitos e vedações para diretoria e conselheiros fiscais. Portanto, desde 2016 há total independência da Petrobras na indicação e recondução dos membros dos conselhos.
Na linha da SeinfraPetróleo, observo que as manifestações da Casa Civil da Presidência da República são no mesmo sentido daquelas apresentadas pelo MME, CNPE e MPDG, ou seja, ressaltando as providências tomadas para cumprimento dos requisitos estabelecidos pela Lei 13.303/2016, o que, de fato, representam medidas tendentes a reduzir sensivelmente os riscos na indicação de conselheiros, apontados na fiscalização do TCU.
Por fim, o então Ministério da Fazenda reconheceu a vulnerabilidade apontada na fiscalização do TCU, mas apontou que a dispersão das funções de propriedade do acionista não decorreria de falha, mas sim do marco legal que rege o tema, o qual definiria o limite de atuação de cada órgão que compõe a Administração Federal Direta. Acrescentou que a criação da CGPAR, em 2007, teria permitido maior harmonização da atuação de tais órgãos em matérias estratégicas relacionadas à governança corporativa.
Alegou que eventual decisão de centralização das funções de proprietário requereria a elaboração de estudos para avaliação do modelo a ser adotado, inclusive levando em consideração a experiência internacional, além da avaliação de mérito por parte das diversas instâncias envolvidas e a participação do Congresso Nacional, haja vista a necessidade de alteração do marco legal em vigor. 
Quanto às providências adotadas que contribuíram para aprimorar a governança da Petrobras, destacou o notável avanço verificado a partir da Lei 13.303/2016, que estabelece novas regras de governança e dispõe sobre o Estatuto Jurídico de Empresas Estatais. Nesse ponto em específico, o ministério informou que participou ativamente da elaboração do regulamento (Decreto 8.945/2016) e trabalhou junto com a Petrobras no sentido de harmonizar seu estatuto social às novas determinações legais e às melhores práticas de governança corporativa, inclusive a adesão ao segmento de Nível II e a certificação ao Programa Destaque de Governança das Estatais da B3.
Aduziu também que os representantes do Tesouro Nacional em conselhos fiscais, inclusive na Petrobras, seriam indicados com base em processo seletivo estabelecido nos termos da Portaria-STN 267/2016, sendo os critérios de seleção objetivos e mensuráveis, bem como alinhados às recomendações de boas práticas de governança corporativa do IBGC e da CGU. Tais conselheiros seriam submetidos a processo de avaliação de desempenho, com base no plano de trabalho anual. Contariam também com programa de capacitação específico e com ferramentas de trabalho como o Manual do Conselheiro Fiscal, que busca organizar conteúdo mínimo necessário para a boa atuação do conselheiro.
Do painel de especialistas
Com vistas a ampliar a visão sobre a matéria, a SeinfraPetróleo promoveu, no dia 02.05.2019, no anfiteatro do Instituto Serzedello Corrêa, em Brasília-DF, um painel de especialistas, do qual participei, e no qual as vulnerabilidades identificadas na governança da União sobre a Petrobras foram postas em debate por expoentes da sociedade civil organizada e do Governo Federal.
Na ocasião, representantes do Observatório de Estatais da Fundação Getúlio Vargas - FGV, do Instituto Brasileiro de Governança Corporativa - IBGC, da Associação dos Investidores do Mercado de Capitais - AMEC, da Comissão de Valores Mobiliários - CVM, do Instituto de Pesquisa Econômica Aplicada - IPEA, do Ministério de Minas e Energia - MME e da Secretaria de Coordenação e Governança das Empresas Estatais do Ministério da Economia - SEST/ME apresentaram suas visões sobre o tema do evento, identificando as principais ameaças e oportunidades de melhoria, além das melhores práticas relacionadas.
	Conforme consta do relatório que antecede este voto, as profícuas discussões ocorridas durante o painel vieram a confirmar o diagnóstico que já havia sido realizado pela auditoria do TCU, do qual destaco a falta de revisão periódica do interesse público a ser perseguido por uma estatal, a subjetividade do conceito de interesse público na legislação brasileira, a inexistência de uma política de propriedade estatal e a falta de segregação entre as funções do Estado como proprietário e regulador.
Conclusão
	Portanto, o exímio trabalho realizado pela SeinfraPetróleo é digno de todos os elogios e reconhecimento pelo esmero de suas análises e pela sua condução que buscou se enriquecer a partir da colheita de opiniões de diversos especialistas no assunto e de parâmetros internacionais, tais como os da OCDE.
	Com esses fundamentos, acolho na íntegra a proposta da SeinfraPetróleo, acompanhada pelo Ministério Público junto ao TCU, e voto por que o Tribunal adote a deliberação que ora submeto à sua consideração.
TCU, Sala das Sessões Ministro Luciano Brandão Alves de Souza, em tagDataSessao.
RAIMUNDO CARREIRO 
Relator